ACORDAO-COMPLETO-2515774

ACÓRDÃO 18929/2021 ATA 41/2021 - PRIMEIRA CÂMARA

VISTOS, relatados e discutidos estes autos de tomada de contas especial instaurada em razão da não comprovação da regular aplicação de recursos federais repassados mediante convênio,
ACORDAM os Ministros do Tribunal de Contas da União, reunidos em sessão da Primeira Câmara, ante as razões expostas pelo Relator, em:
9.1. julgar irregulares as contas do sr. José Camilo Zito dos Santos Filho, condenando-o ao pagamento das quantias abaixo relacionadas, com a incidência dos devidos encargos legais, calculados a partir das datas correspondentes até a do efetivo recolhimento, na forma da legislação em vigor, nos termos dos arts. 1°, inciso I, 16, inciso III, alínea "c", 19 e 23, inciso III, da Lei 8.443/1992:
	VALOR ORIGINAL (R$) 
	DATA DA OCORRÊNCIA

	2.200.000,00
	30/12/2008

	3.300.000,00
	11/3/2009

	3.300.000,00
	17/9/2009

	2.199.999,99
	20/10/2010

9.2. fixar o prazo de 15 (quinze) dias, a contar da data da notificação, para que o responsável de que trata o subitem anterior comprove, perante o Tribunal, o recolhimento das referidas quantias aos cofres do Fundação Nacional de Saúde, nos termos do art. 23, inciso III, alínea "a", da Lei 8.443/1992 c/c o art. 214, inciso III, alínea "a", do Regimento Interno do TCU (RI/TCU) ;
9.3. aplicar ao responsável abaixo arrolados a pena de multa prevista no art. 57 da Lei 8.443/1992, de acordo com o valor indicado:
	Responsável
	Valor (R$) 

	José Camilo Zito dos Santos Filho
	R$ 10.500.000,00

9.4. julgar irregulares as contas dos srs. Alexandre Aguiar Cardoso e de Washington Reis de Oliveira, nos termos dos arts. 1°, inciso I, 16, inciso III, alínea "b", 19 e 23, inciso III, da Lei 8.443/1992;
9.5. aplicar aos responsáveis abaixo arrolados a pena de multa prevista no art. 58, inciso I, da Lei 8.443/1992, de acordo com o valor indicado:
	Responsável
	Valor (R$) 

	Alexandre Aguiar Cardoso
	40.000,00

	Washington Reis de Oliveira
	40.000,00

9.6. fixar o prazo de 15 (quinze) dias, a contar das datas das notificaçções, para que os responsáveis de que tratam os subitens 9.3 e 9.5 comprovem, perante o Tribunal (arts. 214, inciso III, alínea "a", e 269 do RI/TCU) , o recolhimento das referidas quantias aos cofres do Tesouro Nacional, atualizadas monetariamente, quando paga após seu vencimento, desde a data de prolação deste acórdão até a dos efetivos recolhimentos, na forma da legislação em vigor;
9.7. autorizar a cobrança judicial das dívidas, caso não atendidas as notificações, nos termos do art. 28, inciso II, da Lei 8.443/1992;
9.8. autorizar, desde já, caso requerido, o parcelamento das dívidas em até 36 (trinta e seis) parcelas mensais e consecutivas, incidindo, sobre cada parcela, os correspondentes acréscimos legais, alertando os responsáveis de que a falta de pagamento de qualquer parcela importará no vencimento antecipado do saldo devedor, nos termos do art. 26 da Lei 8.443/1992, c/c o art. 217 do Regimento Interno/TCU;
9.9. dar ciência deste acórdão à Procuradoria da República no Estado do Rio de Janeiro, nos termos do art. 16, § 3º, da Lei 8.443/1992;
9.11. encaminhar cópia deste acórdão, acompanhado do relatório e voto que o fundamentam, ao Tribunal de Contas do Estado do Rio de Janeiro (TCE-RJ) .

Tomada de contas especial instaurada em razão da execução parcial, sem alcance de etapa útil, do objeto de convênio, celebrado entre a Fundação Nacional de Saúde (Funasa) e o Município de Duque de Caxias/RJ.

Primeira Câmara

Prefeitura Municipal de Duque de Caxias - RJ.

3. Interessados/Responsáveis:
3.1. Responsáveis: Alexandre Aguiar Cardoso (XXX.563.637-XX); José Camilo Zito dos Santos Filho (XXX.548.287-XX); Washington Reis de Oliveira (XXX.118.467-XX)..

13.1. Ministros presentes: Vital do Rêgo (na Presidência), Benjamin Zymler (Relator) e Jorge Oliveira.
13.2. Ministros-Substitutos presentes: Augusto Sherman Cavalcanti e Weder de Oliveira.

BENJAMIN ZYMLER

Cuidam os autos de tomada de contas especial instaurada em razão da execução parcial, sem alcance de etapa útil, do objeto do convênio 1036/2007, celebrado entre a Fundação Nacional de Saúde (Funasa) e o Município de Duque de Caxias/RJ.
2.	O convênio, no valor de R$ 12.225.000,00, dos quais R$ 10.999.999,99 repassados pela concedente, e R$ 1.225.000,01 a título de contrapartida, teve por objeto a execução de sistema de esgotamento sanitário no bairro Chácara Petrópolis (peça 1, p. 15 e 21) .
3.	Com vigência iniciada na data de sua assinatura, em 31/12/2007, a execução do ajuste perpassou a gestão de três diferentes prefeitos: sr. Washington Reis de Oliveira (2005-2008) , sr. José Camilo Zito dos Santos Filho (2009-2012) e sr. Alexandre Aguiar Cardoso (2013-2016) .
4.	Apesar de ter sido o signatário do convênio e do contrato de execução da obra, celebrado com a Delta Construções S.A. (peça 1, p. 26 e 83) , o sr. Washington Reis de Oliveira não geriu efetivamente os recursos, pois os repasses se deram entre 30/12/2008 e 20/10/2010, em quatro parcelas (peça 1, p. 147) . 
5.	O sr. José Camilo Zito dos Santos Filho, prefeito no período de 2008-2012, prestou contas final do convênio sem colocar o sistema de tratamento de esgoto em funcionamento, não sendo alcançada a finalidade do convênio. Nessa prestação de contas foi constatada a execução de 94,2% do pactuado (peça 1, p. 137) .
6.	O sr. José Camilo Zito dos Santos Filho foi citado pelo total dos valores repassados em razão da "falta de funcionalidade do sistema de esgotamento sanitário executado no bairro Chácara Petrópolis com recursos do Convênio nº 1036/2007, e da consequente frustração dos objetivos pactuados no referido ajuste." (grifou-se) .
7.	Os srs. Washington Reis de Oliveira e Alexandre Aguiar Cardoso, na condição de prefeitos sucessores, foram ouvidos em audiência em razão da " não adoção de medidas tempestivas e suficientes para dar funcionalidade ao sistema de esgotamento sanitário construído com recursos financeiros federais, repassados pela Funasa através do Convênio 1036/2007 (Siafi 623118) , resultando na sua indisponibilidade para uso em benefício da população, frustrando assim o alcance social e interesse público pretendidos."  (peça 84)   (grifou-se) .
8.	Dando seguimento ao feito, a unidade técnica assim se manifestou:
"HISTÓRICO
Conforme disposto nas cláusulas quinta e sexta do Convênio 1036/2007 (peça 1, p. 21-22) , foram previstos R$ 12.225.000,00 para a execução do objeto, dos quais R$ 10.999.999,99 a cargo da Funasa e R$ 1.225.000,01 a cargo do município, a título de contrapartida.
Os recursos federais foram repassados em quatro parcelas, conforme quadro a seguir (peça 1, p. 147) :
	Ordem Bancária (OB) 
	Valor Original (R$) 
	Data da Emissão

	2008OB910661
	2.200.000,00
	30/12/2008

	2009OB801664
	3.300.000,00
	11/3/2009

	2009OB808927
	3.300.000,00
	17/9/2009

	2010OB810845
	2.199.999,99
	20/10/2010

	Total: R$ 10.999.999,99

O ajuste vigeu no período de 31/12/2007 a 4/11/2014, conforme consta da cláusula décima primeira do convênio, e previa a apresentação da prestação de contas em até sessenta dias após o final de sua vigência (5/1/2015) , nos termos de sua cláusula terceira, já considerada a prorrogação deferida à peça 1, p. 167.
Cabe esclarecer que, muito embora tenha sido o Convênio 1036/2007 celebrado pelo Sr. Washington Reis de Oliveira, prefeito na gestão 2005 a 2008, sucedido pelo Sr. José Camilo Zito dos Santos Filho, de 2008 a 2012, e, subsequentemente, pelo Sr. Alexandre Aguiar Cardoso, de 2013 a 2016, a execução do seu objeto coube somente ao Sr. José Camilo Zito dos Santos Filho. A Funasa responsabilizou apenas o Sr. Alexandre Aguiar Cardoso.
...
Na instrução inicial de peça 5, após análise dos autos, propôs-se a citação solidária dos Srs. José Camilo Zito dos Santos Filho e Alexandre Aguiar Cardoso, prefeitos de Duque de Caxias nos períodos de 2008-2012 e 2013-2016, respectivamente, responsabilizando-os pela totalidade dos recursos recebidos da Funasa, em face da execução parcial do objeto avençado sem alcance de etapa útil, redundando em nenhum benefício para a população local.
Regularmente citados, os Srs. José Camilo Zito dos Santos Filho e Alexandre Aguiar Cardoso apresentaram suas alegações de defesa.
Analisadas as alegações de defesa por meio da instrução de peça 32, verificou-se a ausência de elementos suficientes para pronunciamento de mérito, uma vez que não foi possível verificar com exatidão se a estação de tratamento de esgoto, encontrava-se ou não em operação, quais serviços haviam sido efetivamente realizados e pagos até a apresentação da prestação de contas final e se as pendências com a Companhia Estadual de Águas e Esgotos (Cedae) e/ou Central de Águas e Saneamento de Duque de Caxias (Casduc) haviam sido sanadas. Propôs-se então a realização de diligências à Cedae, Casduc, Prefeitura Municipal de Duque de Caxias e à Funasa.
Recebidas as respostas às diligências, os autos foram instruídos com proposta de mérito, por meio da instrução de peça 64, no sentido de julgar irregulares as contas dos Srs. José Camilo Zito dos Santos Filho e Alexandre Aguiar Cardoso, condenando-os solidariamente ao débito pelo valor total repassado ao município. 
Submetidos os autos à apreciação do MP/TCU, este opinou, preliminarmente, pela restituição do processo à então Secex-RJ, para renovação da citação aos responsáveis, uma vez que aquelas efetuadas por meio dos Ofícios de peças 10 e 11, mencionaram, de forma equivocada, a omissão do dever de prestar contas, quando o débito imputado era decorrente da falta de funcionalidade do sistema de esgotamento sanitário executado no bairro Chácara Petrópolis, com recursos do Convênio nº 1036/2007, e da consequente frustração dos objetivos pactuados no referido ajuste (peça 67) . O relator anuiu à proposta do MP/TCU, conforme despacho de peça 68.
O MP/TCU resumiu as informações, análises e conclusões registradas nos autos até a emissão de seu Parecer (peça 67) . Dessa forma entendemos pertinente reproduzi-lo integralmente, para melhor compreensão do caso em apreço:
...
 Na gestão do Sr. Alexandre, em vistoria realizada em 16/02/2013, a Funasa observou que o sistema não tinha entrado em operação, restando pendente a ligação de energia elétrica, e já apresentando alguns sinais de deterioração (peça 1, p. 137) .
 Ainda, quanto à prestação de contas final, foram identificadas as falhas formalmente notificadas ao referido prefeito em 27/03/2013 (peça 1, p. 125) . Como ele se manteve inerte ante a notificação encaminhada, a Funasa emitiu nova comunicação em 29/07/2013, avisando sobre a instauração da tomada de contas especial (peça 1, p. 152) .
 Em 04/06/2014, a Prefeitura informou que vários componentes da estação de tratamento de esgoto tinham sido furtados e que o sistema apresentava avarias. Assim, diante da necessidade de repor esses itens e de refazer os serviços danificados, solicitou prazo para "colocar em operação o Sistema de Esgotamento Sanitário implantado, bem como realizar a Prestação de Contas Final", e a TCE foi sucessivamente postergada (peça 1, p. 163-164, 167) . Por fim, quando o gestor deixou de cumprir o último prazo acertado para colocar o sistema em funcionamento, que seria maio de 2015 (peça 2, p. 53, 71 e 106-107) , bem como de mandar informações e justificativas à Funasa, deu-se prosseguimento à TCE.
 Ingressos os autos neste TCU em novembro de 2016, a Secex/RJ registrou que o Sr. José Camilo Zito dos Santos Filho, prefeito no período de 2008-2012, prestou contas final do convênio sem colocar o sistema de tratamento de esgoto em funcionamento, não sendo alcançada a finalidade do convênio. Por sua vez, o Sr. Alexandre Aguiar Cardoso, prefeito no período de 2013-2016, instado a adotar as providências cabíveis para tornar o sistema funcional e solucionar as falhas encontradas na prestação de contas, não alcançou êxito, contribuindo para o desperdício integral do dinheiro público (peça 5) .
 Diante disso, foi autorizada a citação dos dois prefeitos (peça 7) , imputando-lhes débito integral "em decorrência da não comprovação da boa e regular aplicação dos recursos federais repassados ao Município de Duque de Caxias/RJ por força do Convênio 1036/2007 (Siafi 623118) , celebrado entre a Funasa e o aludido município, em face da execução parcial do objeto avençado sem alcance de etapa útil, redundando em nenhum benefício para a população local" (grifo nosso; peça 5, p. 5) .
 Os responsáveis tomaram ciência dos ofícios que lhes foram remetidos (peças 12 e 13) , tendo apresentado tempestivamente suas alegações de defesa (peças 17 e 20/31) .
 O Sr. José Camilo Zito dos Santos Filho buscou, essencialmente, questionar a falta de oportunidade de defesa na fase interna da TCE, por ter sido arrolado como responsável a partir do ingresso e análise dos autos neste TCU, e alegar ilegitimidade passiva, informando que desde 2002 o Município adota a descentralização administrativa, cabendo aos secretários municipais atuar como ordenadores de despesas, inclusive assinando e fiscalizando contratos. Nesse sentido, fez menção ao Decreto Municipal nº 5.522/2009. Ressaltou, ainda, que a obra estava 94,22% executada ao final de sua gestão, que apresentou as devidas prestações de contas (parciais e final) , atribuindo ao seu sucessor a responsabilidade por iniciar o funcionamento do sistema (peça 20) .
 Tendo apresentado suas alegações de defesa em três etapas, primeiro o Sr. Alexandre Aguiar Cardoso expôs as providências adotadas por ele a fim de complementar a obra (peça 17) . A esse respeito, mencionou a celebração de contrato junto à Seven Empreendimentos Construções e Serviços Ltda. (ME) , realizado com recursos municipais, e justificou que não concluiu o objeto até maio de 2015, ante a necessidade de celebrar termo aditivo (peça 17, p. 391) , o que prolongou o prazo de execução até praticamente o final do seu mandato (recebimento provisório de 26/12/2016; peça 17, p. 440) . 
 No segundo documento (peça 21) , reafirmou as ações de complementação da obra por ele adotadas e acrescentou que a execução física foi concluída, restando somente a ligação elétrica para o pleno funcionamento do sistema. Concluiu que não deve ser responsabilizado, pois tal providência não cabia à municipalidade, mas às concessionárias distribuidoras de energia (Light e Ampla) . Mencionou, ainda, que, na condição de chefe do executivo municipal, não seria possível acompanhar de perto questões técnicas desse tipo.
 Na terceira oportunidade, afirmou que foi realizado contato com a empresa distribuidora de energia elétrica, solicitando a ligação de energia na estação de tratamento de esgoto e, assim, proceder ao teste, e que não houve resposta à solicitação até o final do exercício de 2016 (peça 31, p. 7) . Ainda, acrescentou que o sistema estaria condenado ao insucesso, pois não teriam sido previstas/executadas as ligações domiciliares, e a Companhia Estadual de Águas e Esgotos do Rio de Janeiro (Cedae) não aceita operar um sistema sem que tenha participado do seu planejamento e do seu projeto (peça 31, p. 8-15) . 
 Em análise às alegações de defesa (peça 32) , a despeito de ter adiantado que a falta de notificação na fase interna da TCE não constitui prejuízo ao contraditório e à ampla defesa, e de observar que houve previsão de ligações domiciliares no plano de trabalho (peça 1, p. 8; peça 2, p. 135) e que alguns documentos da Funasa registram a execução desses itens (peça 1, p. 59, 90 e 137; peça 2, p. 186) ; a unidade técnica observou a necessidade de obter documentos e informações complementares antes de se posicionar em definitivo quanto ao mérito destas contas. 
 Assim, com a anuência do titular da unidade técnica, foram realizadas diligências à Companhia Estadual de Águas e Esgotos (Cedae) , à Central de Águas e Saneamento de Duque de Caxias (Casduc) , ao Município de Duque de Caxias e à Funasa (peças 35/38) .
 Decorridos os prazos de atendimento às diligências, a Secex/RJ resumiu as informações obtidas (peças 42/51 e 63) , ressaltando que o sistema de tratamento de esgotos ainda não se encontra em funcionamento, com o agravante de que a Cedae desconhece a existência do referido empreendimento, apesar de ser a responsável pelos serviços públicos de abastecimento de água e esgotamento sanitário no Município de Duque de Caxias/RJ.
 Diante desse cenário, e retomando os motivos que resultaram na proposta de citação do Sr. José Camilo Zito dos Santos Filho e do Sr. Alexandre Aguiar Cardoso sopesados na instrução à peça 5, a Secex/RJ propôs rejeitar as alegações de defesa apresentadas pelos responsáveis, julgar suas contas irregulares, condenando-os pelo débito correspondente ao valor integral do repasse (valor original de     R$ 10.999.999,99) , e aplicando-lhes individualmente a multa prevista no art. 57 da Lei nº 8.443/92 (peça 64, p. 6-7) .
II
 Com base nas informações reunidas nos autos, é de se reconhecer que o Sr. Alexandre Cardoso buscou complementar a obra do sistema de esgotamento sanitário a fim de viabilizar o seu funcionamento, investindo recursos municipais da ordem de R$ 739.325,16 em novo contrato, que se prolongou até o final do seu mandato, com recebimento provisório emitido em 26/12/2016. 
 Contudo, a exemplo do prefeito que o antecedeu, a falta de providências complementares essenciais para iniciar a operação do sistema, como a obtenção de licença de operação, a energização do sistema e a interligação do empreendimento ao sistema gerido pela empresa prestadora de serviços de água e esgoto, tornou seu esforço inócuo.
 Segundo os documentos disponíveis nos autos (peça 58, p. 4; peça 2, p. 65) , infere-se que a situação de inadimplência do Município junto à concessionária de energia elétrica Light S.A. foi resolvida na gestão do Sr. Alexandre, permitindo a energização de uma elevatória e uma estação de tratamento. Porém, não há demonstração de tratativas com a concessionária Ampla a fim de viabilizar a ligação de energia nas outras duas elevatórias, tampouco referentes ao requerimento de licença de operação.
 Questionada sobre as medidas adotadas por ocasião da celebração do ajuste, a fim de garantir que o empreendimento estaria conectado e em funcionamento ao seu término, inclusive no que concerne à participação da empresa prestadora de serviços de água e esgoto competente para alcance de tal finalidade, a Funasa respondeu nos seguintes termos:
" (...) informo que o Município de Duque de Caxias e o Governo do Estado do Rio de Janeiro, celebraram Termo de Convênio de Cooperação para delegação das atividades de organização e planejamento dos serviços públicos de abastecimento de água e esgotamento sanitário, com autorização da execução de tais serviços para Companhia Estadual de Águas e Esgotos - CEDAE, por intermédio do Contrato de Programa, com vistas a aferir a viabilidade da operação efetiva da estação de tratamento de esgoto a ser implantada, com garantia de que o empreendimento estaria conectado e em funcionamento." (peça 58, p. 2) 
 Contudo, em resposta recente à diligência direcionada à Cedae, esta afirmou desconhecer o sistema de esgoto sanitário objeto do convênio em tela, e não ter sido envolvida em qualquer fase de execução desse empreendimento (peça 63) . Diante dessa falta de participação da Companhia até o momento, sequer é possível afirmar que a obra concluída atenda a seus padrões de serviço. 
 A conclusão da obra sem a possibilidade de operação tem levado à deterioração dos serviços e sujeitado o sistema a ações de vandalismo de forma reiterada (peça 58, p. 4) . Mesmo com a conclusão dos serviços complementares contratados pelo Sr. Alexandre Cardoso, a gestão atual do Município noticiou que precisaria mais uma vez repor equipamentos.
 Também a respeito da manifestação mais recente da Prefeitura (de 18/07/2017) , convém mencionar que esta, por meio da Secretaria Municipal de Obras, se comprometeu a colocar o sistema em funcionamento:
"Quanto a operação da mesma, esclarecemos que o corpo técnico desta Secretaria Municipal de Obras vistoriou o local e está sendo providenciada a reposição dos equipamentos para colocar em funcionamento e operação dentro de um prazo de 180 dias." (peça 51) 
 Apesar de admitir que a conclusão e operação do sistema seria a melhor solução para o deslinde desta TCE, não se pode olvidar que os prefeitos anteriores, diante de uma atuação ineficiente, privaram a população local dos benefícios pactuados no convênio por cerca de 6 anos, devendo responder por isso.
 Outrossim, não é possível considerar o aproveitamento das etapas construídas com base na declaração da Secretaria Municipal de Obras. Tais afirmativas deveriam ser acompanhadas da comprovação de medidas concretas, especialmente as relacionadas ao licenciamento ambiental da obra e à operação do sistema pela Cedae, de modo a confirmar que a obra construída atende aos parâmetros técnicos necessários para a sua entrada em operação.
 Diante da ausência desses elementos, considero que os motivos que ensejaram a instauração da presente TCE não restam descaracterizados.
III
 Nos termos da instrução à peça 5, os prefeitos responsabilizados pelo débito deveriam ser citados pela "não comprovação da boa e regular aplicação dos recursos federais repassados ao Município de Duque de Caxias/RJ por força do Convênio 1036/2007 (Siafi 623118) , celebrado entre a Funasa e o aludido município, em face da execução parcial do objeto avençado sem alcance de etapa útil, redundando em nenhum benefício para a população local." (Grifo nosso.) 
 Porém, as citações foram levadas a efeito de forma equivocada, mencionando omissão no dever de prestar contas, conforme se verifica às peças 10 e 11:
	"2.	O débito é decorrente da não comprovação da boa e regular aplicação dos recursos federais recebidos por força do Convênio 1036/2007 (Siafi 623118) , em razão da omissão no dever de prestar contas no prazo legal."
 Além disso, em função de a Secex/RJ não ter apresentado análise conclusiva quanto às alegações de defesa na instrução à peça 32, ante a intenção de levar em conta as informações obtidas nas diligências então propostas, alguns dos argumentos dos defendentes deixaram de ser pontualmente analisados na instrução de mérito, em especial os relacionados à ilegitimidade passiva dos responsáveis.
 Tendo em vista a necessidade de sanear as falhas acima mencionadas, considero oportuno restituir os autos à Secex/RJ para que sejam refeitas as citações dos responsáveis, observando que o débito objeto desta TCE foi motivado pela falta de funcionalidade do objeto executado, consolidando-se as análises pertinentes em nova instrução de mérito.
IV
  Ante o exposto, este representante do MP/TCU manifesta-se no sentido de, preliminarmente, restituir os autos à Secex/RJ a fim de refazer a citação do Sr. José Camilo Zito dos Santos Filho e do Sr. Alexandre Aguiar Cardoso, ex-prefeitos de Duque de Caxias/RJ, explicitando que o débito imputado solidariamente aos responsáveis, de R$ 10.999.999,99 (valor histórico) , é decorrente da falta de funcionalidade do sistema de esgotamento sanitário executado no bairro Chácara Petrópolis com recursos do Convênio nº 1036/2007, e da consequente frustração dos objetivos pactuados no referido ajuste. 
Em 28/9/2018 o Sr. Alexandre Aguiar Cardoso apresentou novos elementos (peça 69) , que mereceu análise do relator, sendo proferido novo despacho (peça 70) , cujos trechos abaixo reproduzimos:
 (...) 
7.	 Depois da manifestação do Ministério Público junto ao TCU, com a qual anuí por meio de despacho, o sr. Alexandre Aguiar Cardoso traz novos argumentos no sentido de que não pode ser responsabilizado pela ausência de operação do sistema de esgotamento sanitário em razão da ausência de condições técnicas para tanto desde a concepção inicial do empreendimento.
8.	 Primeiramente, o responsável aponta as seguintes considerações constantes de parecer técnico de engenharia (peça 31, p. 13) :
	"não se planejou como seria operada a ETE uma vez que a prefeitura municipal não estava (como ainda não está!) preparada para operar sistemas de esgotos sanitários e a concessionária de água e esgotos, a CEDAE, não aceita operar um sistema do qual ela jamais participou do planejamento ou do projeto. Além disso, não se pensou também em como custear a operação e manutenção do sistema, que em princípio deveria ser através de tarifas." (Grifos acrescidos) . 
9.	 O parecer constata também a ausência de ligações domiciliares, redes e troncos no bairro que, através de elevatórias, levariam os esgotos para serem tratados na estação de tratamento. Assim, por mais que esteja concluída a estação, ela não pode ser colocada em operação.
10.	 Como o plano de trabalho do convênio previa a execução de 1.300 ligações domiciliares e 16.216 metros de rede coletora (peça 1, p. 90) , pode-se inferir que ele atribui a responsabilidade pela inexecução de tais serviços a seus antecessores. Essa informação, entretanto, é contraditada pelo Relatório de Visita Técnica da Funasa, o qual atestou a execução de 990 ligações domiciliares e de 16.216 metros de rede coletora de esgoto (peça 2, p. 186) .
11.	 Por outra banda, a ausência de ligações com a estação de tratamento de esgoto é atestada pela seguinte declaração do então secretário municipal de obras da gestão do sr. Alexandre Aguiar Cardoso (peça 31, p. 7) : 
	"Não existiu no projeto de construção da ETE, em qualquer tempo, previsão da construção de ligação de esgoto das residências àquela, seja em tronco principal ou na estação;"
12. 	Diante da dúvida acerca da existência das ligações domiciliares e da rede coletora, foi realizada diligência junto à Companhia Estadual de Águas e Esgotos (Cedae) . Também foi efetuada diligência junto à Funasa e à municipalidade acerca da viabilidade de funcionamento da estação de tratamento de esgoto.
13.	 A Prefeitura Municipal de Duque de Caxias - RJ, por meio de sua secretaria de obras, informou, em 18/7/2017, que (peça 42, p. 2) :
	"esta Secretaria Municipal de Obras, no início do presente mandato (2017 a 2020) encaminhou seu corpo técnico para vistoriar a estação, porém, não foram localizados os equipamentos da mesma, pois esses serviços não tiveram acompanhamento de seguranças e/ou vigias. Sendo assim, estamos em contato com a empresa para viabilizar tais equipamentos, posteriormente faremos procedimento licitatório para contratação de empresa especializada em manutenção por um período de 180 dias para após este período ser passado para a Companhia Estadual de Águas e Esgotos - CEDAE a operação da estação."
14.	 Não há notícias nos autos se as providências anunciadas pela municipalidade foram adotadas, sendo certo que, consoante os prazos previstos, a estação deveria, atualmente, estar sendo operada pela Cedae. A municipalidade também não se manifestou acerca da existência da rede coletora e das ligações domiciliares.
15.	A Funasa respondeu à diligência atestando, com base no relatório de visita técnica já mencionado, que o sistema de esgotamento sanitário era viável. Informa, ainda, que a operação do sistema ficaria a cargo da Cedae, consoante contrato de concessão entre a prefeitura e a concessionária (peça 58, p. 4 e 35) .
16.	 A Cedae, por sua vez, assim se manifestou em 12/9/2017:
	"A Prefeitura Municipal de Duque de Caxias, na qualidade de gestora dos objetivos pactuados no Convênio n° 1036/2007, não solicitou acompanhamento da CEDAE nas fases de elaboração do projeto executivo e de execução das obras da ETE e da respectiva rede contribuinte e, tampouco, encaminhou à CEDAE pedido para operação do sistema construído." (Grifos acrescidos) . 
17. 	Diante dessas informações, a unidade técnica reconhece que não restou "confirmado se as 1300 ligações domiciliares inicialmente previstas no projeto foram realizadas" e propõe a condenação em débito solidário dos dois prefeitos (peça 64) .
18.	 O Ministério Público junto ao TCU, por sua vez, entende que deve haver nova citação dos responsáveis, pois aquelas até então realizadas ocorreram com fundamento na omissão no dever de prestar contas e não em decorrência da ausência de funcionamento do objeto pactuado (peça 67) .
19.	 Embora, como já mencionado, tenha inicialmente anuído com essa proposta preliminar do Ministério Público junto ao TCU, entendo que a matéria merece maiores averiguações para uma adequada apuração de responsabilidades.
20. 	Isso porque deve ser esclarecido se o sr. Alexandre Aguiar Cardoso herdou uma obra inviável sobre o ponto de vista técnica/econômico, o que poderia afastar sua responsabilidade sobre o não funcionamento do sistema de esgotamento sanitário. Outrossim, caso o sistema esteja em funcionamento ou seja viável, deve ser perquirido em que medida cabe a imputação de responsabilidade aos gestores pelo total dos valores repassados.
21.	 Deve, pois, ser apurada a situação atual do sistema de esgotamento e as providências até então adotadas pela municipalidade. Assim, pelo menos, devem ser respondidas as seguintes questões:
- o sistema encontra-se em funcionamento desde quando e, em caso negativo, por quais razões?
- a Cedae está operando o sistema e, em caso negativo, por quais razões? 
- há alguma restrição para que a Cedae passe a operar o sistema?
- quando a municipalidade instou a Cedae a operar o sistema e, em caso negativo, por quais razões?
- a estação de tratamento de esgoto está conectada à rede coletora e ligações domiciliares de forma a receber a devida carga de esgoto para tratamento? Em caso negativo, quais os procedimentos necessários para tanto? Em caso positivo, desde quando e em que situação se encontram esses materiais/equipamentos? 
- as 1300 ligações domiciliares e os 16.216 metros de rede coletora previstas no Convênio 1036/2007 foram executados? Caso positivo, quando e em que situação se encontram atualmente? Caso se encontrem deterioradas, a partir de quando pode-se estimar que isso tenha acontecido?
- há alguma razão técnica ou econômica que inviabilize a operação do sistema de esgotamento sanitário e da estação de tratamento de esgoto? Em caso positivo, qual?
Assim, o relator determinou a restituição do processo à Secex-RJ para a efetivação das diligências indicadas e de outras consideradas pertinentes pela unidade instrutiva, autorizando a realização de inspeções e vistorias que se fizessem necessárias ao saneamento do processo. 
A Secex-RJ expediu as diligências determinadas, por meio dos Ofícios 2959 e 2960/2018 (peças 71 e 72) , reiterados pelos Ofícios 26 e 27/2019 (peças 76 e 77) , tendo a Cedae e o município apresentado as respostas de peças 80, 81 e 83. Em 2/4/2019 o processo foi redistribuído da Secex-RJ para a Secex-TCE.
Respostas do Município de Duque de Caxias (peças 80 e 83) :
Por meio do Ofício 122/2019, de 29/1/2019 (peça 80) foram encaminhadas as respostas aos questionamentos realizados pelo Tribunal, nos seguintes termos:
a) o sistema encontra-se em funcionamento desde quando e, em caso negativo, por quais razões?
R: O Sistema de Esgotamento Sanitário ainda não se encontra funcionando necessitando de novo processo licitatório em virtude do desaparecimento de equipamentos na Estação de Tratamento de Esgoto que inviabilizou o funcionamento da Estação, prejudicando o Sistema. Este fato foi motivo de notícia crime junto ao Titular da 60° DP- (Delegacia de Polícia do Estado do Rio de Janeiro) , prestada por esta Secretaria Municipal de Obras, cujos equipamentos desaparecidos estão abaixo listados, conforme vistoria realizada em 06/02/2017:
05 Bombas ABS ROB 700T 1CV (sendo três (3) da elevatória de esgoto bruto e duas (2) de recirculação de lodo) 
04 Motores WEG com eixo e hélice de 10 cv
04 Válvulas Solenóide Completa de 150mm com atuador pneumático 
01 Compressor de Ar para acionamento das válvulas 
01 Painel Elétrico contendo contactoras, disjuntores, motor CLP 
400 metros de cabos de entrada de alimentação de 50 mm2 do Painel Elétrico 
2400 metros de cabo flexível de 6mm2 para alimentação dos equipamentos
1 janela da casa de máquinas 
1 pia de banheiro 
1 janela de banheiro 
1 vaso sanitário
b) a Cedae está operando o sistema e, em caso negativo, por quais razões? 
R: A Companhia Estadual de Águas e Esgotos (CEDAE) , até a presente data pelos motivos acima expostos ainda não opera o Sistema, mas não existe e não se vislumbram razões técnicas para que isto não ocorra, uma vez que os Projetos e Estudos que referenciaram todo Sistema foram executados pela Prefeitura Municipal de Duque de Caxias dentro das Normas vigentes e aplicáveis as Redes Coletoras de Esgotos Sanitários - NBR 09814NB37 que dirigiram toda concepção inicial proposta pela Secretaria Municipal de Obras.
c) há alguma restrição para que a Cedae passe a operar o sistema?
R: A Prefeitura Municipal de Duque de Caxias se firma e se vale até o presente momento na existência de um Contrato de Programa para prestação de Serviços Públicos de Saneamento Básico no âmbito do território do Município de Duque de Caxias, assinado em 17/03/2008, como também em um Convênio derivado deste documento de Cooperação com o prazo válido de 30 anos acordado com esta Empresa (CEDAE) .
d) quando a municipalidade instou a Cedae a operar o sistema e, em caso negativo, por quais razões?
R: Ainda não foi solicitado a CEDAE a operacionalização do sistema, tendo em vista que este ainda não se encontra em condições de funcionamento. Porém, outros esforços Institucionais e Administrativos estão sendo levados a frente no momento por esta Prefeitura Municipal de Duque de Caxias para complementação deste feito, como a promulgação da Lei n° 2.826 de 06 de Janeiro de 2017, que cria a Central de Águas e Saneamento de Duque de Caxias -CASDUC - Ente Autárquico de Direito Público da Administração Indireta e dá outras providências, entendendo esta Administração que a data que foi acordada com a CEDAE para operação do Sistema é a da assinatura do Convênio de Cooperação.
e) a estação de tratamento de esgoto está conectada à rede coletora e ligações domiciliares de forma a receber a devida carga de esgoto para tratamento? Em caso negativo, quais os procedimentos necessários para tanto? Em caso positivo, desde quando e em que situação se encontram esses materiais/equipamentos? 
R: A Estação de Tratamento de Esgoto encontra-se conectada a rede coletora e devidamente dimensionada e construída para receber a carga prevista para tratamento. Porém no ato de proposta de nova licitação que deverá ser realizada haverá complementações finais das ligações domiciliares, através de testes, como também da Rede Coletora e da Estação de Tratamento.
f) as 1300 ligações domiciliares e os 16.216 metros de rede coletora previstas no Convênio 1036/2007 foram executados? Caso positivo, quando e em que situação se encontram atualmente? Caso se encontrem deterioradas, a partir de quando pode-se estimar que isso tenha acontecido?
R: A resposta afirmativa de conclusão de 16.216 metros de rede coletora, concluída e prevista no Convênio consta no Relatório de Visita Técnica da FUNASA feita à Obra. Em relação às 1300 ligações domiciliares foram estas confirmadas sua execução pela fiscalização do contrato à época. As verificações do estado atual da rede coletora e das ligações domiciliares dependem de Laudo de Inspeção a ser realizado pela Secretaria Municipal de Obras anterior ao ato da proposta de nova Licitação, devido ao lapso temporal acontecido pela paralisação da Obra.
g) há alguma razão técnica ou econômica que inviabilize a operação do sistema de esgotamento sanitário e da estação de tratamento de esgoto? Em caso positivo, qual?
R: As razões técnicas até o momento expostas pela Secretaria Municipal de Obras são passíveis de solução e não inviabilizam a operação futura do Sistema de Esgotamento Sanitário proposto e da operação da Estação de Tratamento de Esgoto, ressalvando que serão absorvidas pela nova Licitação, assim como até o presente momento não vê nenhum obstáculo econômico para operacionalização do Sistema.
A resposta de peça 83, encaminhada pela Secretaria Municipal de Meio Ambiente em resposta ao Ofício 2959/2018 (peça 71) , trouxe informações acerca de outro sistema de esgotamento sanitário em funcionamento em Duque de Caxias, localizado em conjunto residencial do programa "Minha Casa Minha Vida", não merecendo, portanto, análise, uma vez que as informações alusivas ao Convênio 1036/2007 foram prestadas por meio da peça 80, satisfazendo assim os termos diligenciados.
Respostas da Companhia Estadual de Águas e Esgotos - Cedae (peça 81) :
Por meio do Ofício 1006/2018, de 28/12/2018 (peça 81) foram encaminhadas as respostas aos questionamentos realizados pelo Tribunal, nos seguintes termos:
a) o sistema encontra-se em funcionamento desde quando e, em caso negativo, por quais razões?
R: a CEDAE tem a informar que desconhece se o sistema sanitário implantando encontra-se em funcionamento.
b) a Cedae está operando o sistema e, em caso negativo, por quais razões? 
R: a CEDAE informa que não opera o mesmo e não vislumbra como o mesmo possa ser operado, principalmente pelo motivo da dificuldade do abastecimento de água na localidade, enquanto não for regularizado o mesmo.
c) há alguma restrição para que a Cedae passe a operar o sistema?
R: Para que a Companhia possa operar o sistema, em atenção à indagação do "item c", faz-se necessária uma análise técnica completa, entendendo-se, contudo, que há dificuldade de abastecimento de água na localidade.
d) quando a municipalidade instou a Cedae a operar o sistema e, em caso negativo, por quais razões?
R: Em atenção à indagação acerca de ter a municipalidade instado a Companhia a operar o sistema (item d) , tem-se não ter havido até a presente data nenhuma provocação para tanto pelo Município de Duque de Caxias, acreditando a Companhia que uma das razões para tanto é exatamente a dificuldade de abastecimento de água na localidade.
e) a estação de tratamento de esgoto está conectada à rede coletora e ligações domiciliares de forma a receber a devida carga de esgoto para tratamento? Em caso negativo, quais os procedimentos necessários para tanto? Em caso positivo, desde quando e em que situação se encontram esses materiais/equipamentos? 
R: esta Companhia desconhece se a Estação de Tratamento de Esgotos - ETE está conectada à rede coletora de esgotos, bem como se as ligações domiciliares e intra-domiciliares foram executadas.
f) as 1300 ligações domiciliares e os 16.216 metros de rede coletora previstas no Convênio 1036/2007 foram executados? Caso positivo, quando e em que situação se encontram atualmente? Caso se encontrem deterioradas, a partir de quando pode-se estimar que isso tenha acontecido?
R: entende esta Companhia que, para responder ao aludido quesito, é imprescindível a realização de vistoria técnica da rede a partir da documentação referente ao cadastro técnico a ser enviada à CEDAE.
g) há alguma razão técnica ou econômica que inviabilize a operação do sistema de esgotamento sanitário e da estação de tratamento de esgoto? Em caso positivo, qual?
R: informa a CEDAE que, após vistoria técnica para conhecimento do sistema, será elaborada pela equipe técnica da Companhia relatório indicando a real situação encontrada e apontando possíveis inconformidades operacionais, sendo que o aludido quesito somente poderá ser respondido após a mencionada vistoria técnica.
Colhidas as informações objeto das diligências, procedeu-se ao exame técnico por meio da instrução de peça 84, nos seguintes termos:
EXAME TÉCNICO
 Com as últimas informações colhidas em sede de diligência é possível proceder à análise final da situação do Convênio 1036/2007, no sentido de verificar a existência ou não de dano ao erário, as responsabilidades dos agentes envolvidos e o alcance social dos objetivos pactuados.
 Conforme apontado pelo relator em seu despacho de peça 70, caso o sistema esteja em funcionamento ou seja viável, deve ser verificado em que medida cabe a imputação de responsabilidade aos gestores pelo total dos valores repassados.
 As informações mais recentes apresentadas pelo município, datadas de 29/1/2019 (peça 80) revelam que o sistema de esgotamento sanitário ainda não entrou em funcionamento, restando claro que a população continua privada dos benefícios esperados com os investimentos realizados.
 Apesar de não estar em operação, declarou o município que não há nenhum impedimento de ordem técnica que impossibilite o seu funcionamento, restando pendente para que isso ocorra a realização de licitação, objetivando repor ao sistema os equipamentos furtados.
 Por outro lado, apesar de afirmar desconhecer a existência do sistema de esgotamento sanitário construído, a Cedae registra que a dificuldade de abastecimento de água na localidade poderia impossibilitar a operação do sistema enquanto tal deficiência não for corrigida. Acerca desse empecilho nada relatou o município. 
 Ainda sobre as condições técnicas de funcionalidade do empreendimento, vale registrar que a Funasa atestou a viabilidade da operação do sistema ao final das obras, conforme registrado no Parecer Técnico de peça 58, p. 4.
 À luz das informações declaradas pelo município e daquelas prestadas pela Funasa, resta esclarecida a viabilidade técnica do empreendimento.
 Não obstante sua viabilidade técnica, percebe-se, na linha do que apontou o MP/TCU no item 26 de seu Parecer (peça 67) , que houve, e ainda há, uma atuação ineficiente dos gestores municipais na adoção das medidas necessárias à entrada em operação do sistema de esgotamento sanitário, que já perdura por quase 8 anos (fim das obras em 2012) , e que tem privado os munícipes dos benefícios almejados no convênio.
 A ineficiência dos gestores pode ser medida pelo próprio tempo demandado para o encaminhamento das medidas necessárias à solução do problema. O Sr. Alexandre Aguiar Cardoso, por exemplo tomou conhecimento dos problemas relacionados ao furto dos equipamentos da Estação de Tratamento de Esgoto - ETE logo após iniciar seu mandato em 1/1/2013, conforme o próprio relata em sua defesa (peça 17, p. 7) . Contudo, veio a concluir as obras de recuperação e reposição dos itens furtados em 26/12/2016, há cinco dias do término de seu mandato. Portanto, levou os 4 anos de seu mandato para executar os reparos necessários e reinstalar os equipamentos furtados, sem ao fim dar funcionalidade ao sistema de esgotamento sanitário.
 Por sua vez, seu sucessor, Sr. Washington Reis de Oliveira, signatário do convênio e novamente eleito prefeito para o mandato de 2017-2020, permanece inerte quanto à adoção de medidas objetivando colocar o sistema em operação. Conforme consta da resposta à diligência (peça 80) , o município tomou ciência do segundo furto de equipamentos em 6/2/2017. Todavia, na mesma resposta à diligência, de 29/1/2019, o município informa como causa de o sistema não estar funcionando a necessidade de realização de novo procedimento licitatório para repor os equipamentos furtados. Tem-se, assim, que o gestor municipal permanece inerte desde 6/2/2017, quando tomou conhecimento do segundo furto, uma vez que sequer havia iniciado o procedimento licitatório em 29/1/2019. Tal conduta omissiva revela o abandono das obras, podendo ter como resultado a ocorrência de novos furtos e a deterioração das obras construídas, além da indisponibilidade do equipamento público em proveito da população.
 Registre-se que os furtos havidos nas duas ocasiões, relatados logo no início das gestões dos Srs. Alexandre Aguiar Cardoso e Washington Reis de Oliveira, revelam ser o município incapaz de cuidar do patrimônio público posto sob sua guarda, razão pela qual o sistema de esgotamento deve ser posto em funcionamento o quanto antes.
 Outro ponto que merece destaque e revela a ineficiência das ações a cargo dos gestores municipais é que, apesar da existência do Convênio de Cooperação (peça 59, p. 34-44) , celebrado com a Secretaria Estadual de Obras do Estado do Rio de Janeiro, com a interveniência da Cedae, e do Contrato de Programa (peça 58, p. 53-70) celebrado com a Cedae, os gestores não requisitaram seu auxílio técnico para a solução dos problemas verificados ou a consultaram acerca da operação do sistema, conforme manifestado pela Cedae na resposta à diligência. Vale ressaltar que o convênio prevê tal possibilidade de cooperação em sua cláusula quarta, abaixo transcrita:
Cláusula Quarta - Das Atribuições
Para a consecução do objeto pactuado neste instrumento, além das demais cláusulas deste CONVÊNIO, compete:
 (...) 
§ 2º - À SECRETARIA
 (...) 
III - fornecer todas as informações e dados disponíveis de qualquer natureza relacionados a organização e ao planejamento dos SERVIÇOS PÚBLICOS DE SANEAMENTO BÁSICO, objeto deste CONVÊNIO, assim como, outras solicitadas por escrito pelo MUNICÍPIO.
 (...) 
V- promover, em cooperação com o MUNICÍPIO, a necessária coordenação de ações relacionadas a organização e ao planejamento do saneamento básico no MUNICÍPIO.
 Pode-se concluir então, que o sistema de esgotamento sanitário construído com os recursos federais repassados ao Município de Duque de Caxias/RJ é tecnicamente viável e só não entrou em funcionamento até a presente data, passados quase 8 anos da conclusão das obras, pela morosidade e ineficiência na atuação dos gestores municipais, caracterizando negligência e desídia administrativa.
 Acerca da caracterização de dano ao erário, em visita técnica realizada em 3/2/2015 a Funasa apontou execução de 97,46% das obras (peça 2, p. 186-190) , informando como pendentes a conclusão da recuperação da ETE e de uma elevatória e a desobstrução de trecho de rede coletora. Tais serviços foram concluídos em 26/12/2016, como atesta o documento de peça 17, p. 440. Portanto, observa-se que as obras foram integralmente executadas.
 Apesar de os Srs. José Camilo Zito dos Santos Filho e Alexandre Aguiar Cardoso terem sido citados pelo valor integral do convênio, em razão de o sistema não ter entrado em funcionamento e haver determinação de renovação dessas citações, acreditamos que possa ser dado ao processo encaminhamento diverso, considerando os novos elementos trazidos aos autos em respostas às diligências.
 Parece-nos desarrazoado, no caso concreto, imputar responsabilidade pelo débito total aos ex-gestores municipais, especialmente pelo fato de as obras terem sido concluídas e por reunir condições técnicas de funcionamento, acrescentando ainda não haver nos autos quaisquer registros de desvio, locupletamento ou malversação dos recursos do convênio.
 Nesse sentido entendemos que a responsabilização dos gestores municipais não está ligada à execução física e financeira do convênio propriamente dita, ou seja, a questões relacionadas à construção do sistema de esgotamento sanitário. A responsabilização está relacionada à não adoção das medidas subsequentes à conclusão das obras, vale dizer a "ligar o sistema", que, injustificadamente, priva a população de ter acesso à rede de esgoto há cerca de 8 anos, revelando negligência e desídia administrativa.
 Assim, entendemos que o dano pelo não atingimento de etapa útil do sistema de esgotamento sanitário deve recair sobre o ente federado. A despeito do que constou da instrução inicial de peça 5, apesar de não ter atingido etapa útil, as obras são tecnicamente viáveis e passíveis de aproveitamento integral pelo município, que pode, a qualquer momento, dar funcionalidade ao sistema, como atesta o próprio na resposta à diligência (peça 80) .
 Como medida alternativa à responsabilização e realização de prévia citação do município, entendemos que o ente federado possa ser instado a ultimar as medidas para dar funcionamento ao sistema de esgotamento sanitário, fixando-se razoável prazo para tanto. Tal medida objetiva, por um lado, o efetivo alcance do interesse público e, por outro, oportunizar ao município a adoção das providências necessárias, sem as quais resultará, ao fim do prazo concedido, sua citação para a devolução integral dos recursos transferidos pela Funasa.
  Medida semelhante foi adotada no Acórdão 10607/2019-TCU-Segunda Câmara, Rel. Min. Ana Arraes, cujo trecho abaixo transcrevemos:
9.4. expedir determinações:
9.4.1. ao município de Estrela do Norte/GO que, no prazo máximo de até 365 (trezentos e sessenta e cinco) dias, adote providências no sentido de colocar em efetivo funcionamento o sistema de esgotamento sanitário objeto do Convênio 1.346/2005 (Siafi 555089) , celebrado com a Fundação Nacional de Saúde;
9.4.2. à Fundação Nacional de Saúde e à Secretaria de Fiscalização de Infraestrutura Urbana - SeinfraUrbana que monitorem o cumprimento da determinação contida no subitem 9.4.1, acima;
 Não obstante o encaminhamento que será proposto relativamente ao município, devem os Srs. Alexandre Aguiar Cardoso e Washington Reis de Oliveira ser ouvidos em audiência pelos fatos narrados nesta instrução e que revelam ineficiência, negligência e desídia administrativa na adoção das medidas necessárias para dotar o sistema de esgotamento sanitário de funcionalidade, postergando ad infinitum os benefícios em prol da população.
 Sobre a responsabilidade do Sr. José Camilo Zito dos Santos Filho, prefeito na gestão 2009-2012, observa-se que as obras foram concluídas próximo do fim de seu mandato, com apresentação da prestação de contas final em 31/10/2012, há dois meses de seu término (peça 1, p. 122) . Conforme consta da peça 46, p. 3, o gestor municipal já havia informado na prestação de contas que o empreendimento, embora concluído, não havia sido posto em operação em razão da ausência de fornecimento de água e energia elétrica no local. Todavia, desde 2011 o município já havia iniciado as tratativas com as concessionárias de serviço público para a realização das ligações de água e energia elétrica, como fazem prova os Ofícios 261 e 751/2012 (peça 46, p. 4-5) . Dessa forma, em razão do diminuto tempo que lhe restou entre o fim das obras e o fim de seu mandato, bem como pelas medidas adotadas e informadas na prestação de contas, entendemos razoável abster-se de ouvir o Sr. José Camilo Zito dos Santos Filho em audiência. 
A partir das conclusões do exame técnico acima reproduzido, propôs-se a adoção das seguintes medidas:
a) 	realizar a AUDIÊNCIA dos Srs. Alexandre Aguiar Cardoso (CPF XXX.563.637-XX) , e Washington Reis de Oliveira (CPF XXX.118.467-XX) , prefeitos municipais de Duque de Caxias/RJ nas gestões de 2013-2016 e 2017-2021, respectivamente, com fundamento no art. 12, inciso III, da Lei 8.443/1992, para, no prazo de quinze dias, a contar do recebimento da presente comunicação, apresentarem RAZÕES DE JUSTIFICATIVA quanto às irregularidades detalhadas a seguir:
	Irregularidade: não adoção de medidas tempestivas e suficientes para dar funcionalidade ao sistema de esgotamento sanitário construído com recursos financeiros federais, repassados pela Funasa através do Convênio 1036/2007 (Siafi 623118) , resultando na sua indisponibilidade para uso em benefício da população, frustrando assim o alcance social e interesse público pretendidos.
	Conduta: deixar de adotar medidas tempestivas e suficientes ao seu alcance para dar funcionalidade ao sistema de esgotamento sanitário construído com recursos financeiros federais, repassados pela Funasa através do Convênio 1036/2007 (Siafi 623118) , resultando na sua indisponibilidade para uso em benefício da população, frustrando assim o alcance social e interesse público pretendidos.
	Dispositivos violados: parágrafo único do art. 70 da Constituição Federal; art. 93 do Decreto-Lei 200/67; art. 22 da IN/STN 1/97 e letra "b", inciso II, da cláusula segunda do Convênio 1036/2007 - Siafi 623118.
b) 		determinar ao Município de Duque de Caxias/RJ que adote, no prazo máximo de até 365 dias, as medidas necessárias à obtenção do pleno funcionamento do sistema de esgotamento sanitário, construído com recursos financeiros federais repassados pela Funasa ao município através do Convênio 1036/2007 (Siafi 623118) , no valor total de R$ 10.999.999,99, sob pena de citação da pessoa jurídica da municipalidade para a restituição à Fundação Nacional de Saúde da totalidade dos recursos recebidos;
c) 	determinar à Fundação Nacional de Saúde e à Secretaria de Fiscalização de Infraestrutura Urbana - SeinfraUrbana que monitorem o cumprimento da determinação contida na alínea "b"; e
d) 	enviar cópia do Acórdão que vier a ser proferido à Fundação Nacional de Saúde, aos responsáveis, à Companhia Estadual de Águas e Esgotos - CEDAE, à Central de Águas e Saneamento de Duque de Caxias - CASDUC, à Light Serviços de Eletricidade S/A, à Ampla Energia e Serviços S/A e ao Tribunal de Contas do Estado do Rio de Janeiro, para ciência, informando-lhes que a deliberação, acompanhada do Relatório e Voto que a fundamentarem, estará disponível para consulta no endereço www.tcu.gov.br/acordaos, além de esclarecer que, caso requerido, o TCU poderá fornecer sem custos as correspondentes cópias, de forma impressa.
A unidade técnica aquiesceu com a adoção das medidas propostas (peça 86) , todavia entendendo oportuna num primeiro momento a realização apenas das audiências, o que foi acompanhado pelo relator, Min. Benjamin Zymler. 
Assim, em cumprimento ao despacho do relator (peça 87) , foram realizadas as audiências dos responsáveis por meio dos Ofícios 15.309 e 15.311/2020 (peças 102 e 103) , tendo estes apresentados suas razões de justificativas, conforme peças 108 e 109.
Na instrução de peça 113 foram examinadas as razões de justificativas apresentadas pelos Srs. Alexandre Aguiar Cardoso (peça 108) e Washington Reis de Oliveira (peça 109) , tendo-se opinado pela rejeição de ambas, com as seguintes conclusões.
Srs. Alexandre Aguiar Cardoso
As razões de justificativas apresentadas não devem ser acatadas, uma vez que o responsável se manteve inerte em relação às tratativas junto à CEDAE e às companhias de energia elétrica, tendo pleno conhecimento que a falta de abastecimento de água no local e a ausência de alimentação de energia elétrica eram providências necessárias para viabilizar o funcionamento do sistema, que proporcionaria os benefícios sociais almejados originalmente. Passados três mandatos, a obra de implantação de esgotamento sanitário não resultou em qualquer benefício social.
Sr. Washington Reis de Oliveira
Restam claras a inércia, a negligência e a desídia na conduta do responsável, cujas medidas adotadas ao longo de todo o seu mandato, iniciado em 2017, se limitaram à conclusão de procedimento licitatório para nova reforma do sistema de esgotamento sanitário. Não há qualquer evidência documental ou relato do responsável acerca das providências objetivando dotar a ETE de abastecimento de água e ligação à rede elétrica, sendo estas fundamentais para o funcionamento do equipamento público construído com recursos federais. Isto posto, as razões de justificativas apresentadas devem ser rejeitadas.
Assim, propôs-se julgar suas contas irregulares, sem débito, com aplicação da multa prevista no art. 58, I, da Lei 8.443/1992, proposta essa que contou com a concordância do MP/TCU (peça 119) .
Na mesma instrução, propôs-se julgar regulares as contas do Sr. José Camilo Zito dos Santos Filho, medida com a qual o MP/TCU manifestou discordância.
Conforme Parecer de peça 119, o MP/TCU destacou que não seria possível afirmar que as obras seriam tecnicamente viáveis e aproveitáveis pelo município, ante as dificuldades de abastecimento de água necessário ao funcionamento da ETE, como apontado pela Cedae.
Apontou ainda o MP/TCU que as obras haviam sido concluídas em dezembro/2011 (peça 46, p. 2) , restando ao Sr. José Camilo Zito dos Santos Filho mais de um ano até o fim de seu mandato para a adoção de providências efetivas para que o sistema entrasse em funcionamento, e que a falta de utilidade da ETE se deu em razão justamente de medidas que deixaram de ser adotadas ainda na fase de execução da obra, no sentido de viabilizar o fornecimento de água e luz e a interligação do empreendimento ao sistema gerido pela empresa prestadora de serviços de água e esgoto em Duque de Caxias/RJ, e de obter a licença de operação (peças 45, p. 112-122) .
Concluiu o MP/TCU que o Sr. José Camilo Zito dos Santos Filho não atuou com o devido zelo ao realizar investimentos da ordem de R$ 12 milhões na execução do sistema de tratamento de esgoto sem se cercar das garantias de que, ao final, haveria todas as condições técnicas de sua entrada em operação, devendo responder pelo débito.
Ressaltou por fim que:
 (...) Os documentos referentes a comunicações junto às concessionárias de água e luz (Cedae e Light Serviços Eletricidade S/A; constantes à peça 46, p. 4-5) , datadas de 4/4/2012 e 29/8/2012, não socorrem o responsável, pois não constam de registro de recebimento pelos destinatários. Tampouco é possível levar em conta a existência de ofício anterior destinado à Cedae, supostamente emitido em 2011 (peça 46, p. 5) , pois o documento não foi juntado aos autos. Diante disso, persiste a necessidade de promover a citação do ex-prefeito.
Submetido à apreciação do relator, Min. Benjamin Zymler, foi acolhida a proposta do MP/TCU de citação do Sr. José Camilo Zito dos Santos Filho (peça 120) .
Assim, na instrução precedente (peça 121) concluiu-se pela necessidade de citação do Sr. José Camilo Zito dos Santos Filho nos seguintes termos:
a)	 realizar a CITAÇÃO do Sr. José Camilo Zito dos Santos Filho (CPF XXX.548.287-XX) , Prefeito de Duque de Caxias/RJ na gestão 2009-2012, com fundamento nos arts. 10, § 1º, e 12, incisos I e II, da Lei 8.443/1992 c/c o art. 202, incisos I e II, do RI/TCU, para que, no prazo de quinze dias, apresente alegações de defesa e/ou recolha aos cofres da Fundação Nacional de Saúde as quantias abaixo indicadas, atualizadas monetariamente a partir das respectivas datas até o efetivo recolhimento, abatendo-se na oportunidade a quantia eventualmente ressarcida, na forma da legislação em vigor, em decorrência da irregularidade abaixo descrita:
	Irregularidade: ausência de funcionalidade e alcance social do objeto do Convênio 1036/2007 (Siafi 623118) , celebrado com a Funasa.
	Dispositivos violados: parágrafo único do art. 70 da Constituição Federal; art. 93 do Decreto-Lei 200/67; arts. 22 e 28, da IN/STN 1/2007 e alínea "b", da cláusula segunda do Convênio 1036/2007 (Siafi 623118) .
	Quantificação do débito:
	VALOR ORIGINAL (R$) 
	DATA DA OCORRÊNCIA

	2.200.000,00
	30/12/2008

	3.300.000,00
	11/3/2009

	3.300.000,00
	17/9/2009

	2.199.999,99
	20/10/2010

	Cofre para recolhimento: Fundação Nacional de Saúde
	Conduta: deixar de adotar medidas efetivas para garantir a funcionalidade e alcance social do objeto do Convênio 1036/2007 (Siafi 623118) .
	Nexo de causalidade: a não de adoção de medidas efetivas para garantir a funcionalidade e alcance social do objeto do Convênio 1036/2007 (Siafi 623118) , propiciou o não atingimento integral dos objetivos pactuados no ajuste e, consequentemente, dano ao erário equivalente ao valor total repassado ao município.
	Culpabilidade: não há excludentes de ilicitude, de culpabilidade ou de punibilidade. É razoável supor que o responsável tinha consciência da ilicitude de sua conduta, sendo-lhe exigível conduta diversa daquela que foi adotada, qual seja, adotar as medidas sob sua responsabilidade para garantir a funcionalidade e alcance social das obras objeto do Convênio 1036/2007 (Siafi 623118) , comprovando assim a boa e regular aplicação dos recursos.
Em cumprimento ao pronunciamento da unidade (peça 123) , promoveu-se a citação do responsável por meio do Ofício 22143/2021 (peça 125) , tendo este apresentado suas alegações de defesa (peças 129-131) , que ora passamos a analisar:
EXAME TÉCNICO
SR. JOSÉ CAMILO ZITO DOS SANTOS FILHO
Argumentos: após breve relato dos fatos tratados nesta tomada de contas especial, argui o responsável preliminar de nulidade do processo por ausência do contraditório e da ampla defesa na fase interna.
Explica que não foi arrolado na fase interna pela Funasa, razão pela qual não foi notificado, ao contrário do que ocorreu com os Srs. Alexandre Cardoso e Luiz Fernando S. Magalhães Couto. Reproduz trechos do Relatório de Auditoria 955/2016 da CGU (peça 2, p. 200-206) em que se responsabilizou somente o Sr. Alexandre Aguiar Cardoso, seu sucessor.
Estranha que o demonstrativo de débito acostado à peça 4 inclui sua responsabilidade pelo débito, porém desacompanhado de qualquer despacho, decisão ou orientação a respeito, entendendo tratar-se de erro material, que ensejaria a nulidade do processo.
Sugere que ao seu sucessor foram oferecidas todas as oportunidades de sanar as irregularidades, o que não se verificou no seu caso, entendendo ter sido preterido. Assim, conclui pela nulidade desta TCE em razão de lhe ter sido negado o direito ao contraditório e à ampla defesa.
Em seguida, e ainda em sede de preliminar, argui ilegitimidade passiva, sob o argumento de não ter sido o gestor do contrato e não ter ordenado despesas, cuja execução teria sido delegada aos Secretários Municipais de Obras.
A delegação de competência teria sido realizada por meio do art. 14 do Decreto Municipal 5624/2009 (peça 131) , transcrito na peça de defesa.
Cita o Acórdão TCU 644/2012, que entendeu ser necessário para a responsabilização do agente político a demonstração de este ter contribuído de alguma forma para a irregularidade, que tinha conhecimento ou que houve omissão grave de sua parte.
Nesse sentido, afirma não haver conduta culposa ou dolosa de sua parte, não devendo, portanto, ser responsabilizado, dado sua ilegitimidade passiva.
Em outra linha de argumentação preliminar, declara que não tinha competência legal para a gestão dos recursos do convênio, que teriam sido geridas no âmbito do Fundo Municipal de Saúde, sendo o Secretário Municipal de Saúde seu ordenador de despesas, conforme art. 11, da Lei Municipal 1068/1991. Dessa forma, não teria tomado parte na contratação, autorização de despesas, empenhos, pagamentos, atividades estas que estariam sob responsabilidade do Secretário Municipal de Saúde. 
Ainda em sede de preliminar, suscita prescrição quinquenal, com base em entendimentos do Supremo Tribunal Federal, nos autos do Mandado de Segurança 35971-DF e 37664-DF, havendo nesses julgados citação dos precedentes dos Recursos Extraordinários 669.069 (Tema 666) , 636.889 (Tema 899) e 852.475 (Tema 897) , que fixaram a prescrição em cinco anos.
Registra que sua citação em 27/5/2021 foi realizada mais de oito anos após ter deixado a gestão municipal em 31/12/2012, sendo certo que o marco temporal da irregularidade ainda antecede essa data. Assim, fundamentado na posição do STF acerca do prazo prescricional quinquenal, entende que se esgotou a pretensão punitiva relativamente à sua responsabilidade.  
Postula pelo reconhecimento da ausência de pressupostos de desenvolvimento válido e regular do processo, por ofensa ao princípio do contraditório e da ampla defesa. Sustenta ser impossível a essa altura dos fatos exigir-lhe a apresentação de defesa subsidiada em documentos probatórios sobre fatos dos quais não participou, cuja memória probatória se perdeu com o tempo. Entende ser impossível a produção de provas depois de tantos anos.
Reproduz trechos dos acórdãos originados dos TC Processo 001.625/2013-6 e Processo 009.703/2009-5, por meio dos quais o Tribunal entendeu que o longo decurso de prazo entre a ocorrência dos fatos e a realização da citação pode dificultar a produção de elementos probatórios e trazer prejuízo ao efetivo exercício do contraditório e da ampla defesa perante o TCU. Nessa hipótese, acredita que a melhor solução a ser adotada é o arquivamento dos autos, conforme arts. 169, inciso II, e 212 do Regimento Interno, c/c os arts. 5º, § 4º, e 10 da IN TCU 56/2007.
Quanto ao mérito reproduz trechos do Despacho CGPTCE/DP/SFC 1543/2016 (peça 2, p. 164-166) e Despacho do tomador de contas (peça 2, p. 191) , que fazem alusão à possibilidade de exclusão da responsabilidade de Alexandre Aguiar Cardoso e inclusão de José Camilo Zito dos Santos Filho, tendo o tomador de contas mantido a exclusiva responsabilidade do primeiro pelos seguintes motivos:
- no final da sua gestão (do ex-Prefeito Zito) , a obra já estava praticamente pronta, com 94,2% de execução;
- impasses impostos pela nova gestão, não permitiram a continuidade de inspeção, constando às fls. 373.
- a ETE estava pronta;
- não foi possível a verificação "in loco", pois o local onde a mesma está construída, encontrava- se fechado, e não foi possível localizar o suposto vigia designado pelo Município;
-não foi possível verificar o funcionamento das elevatórias por falta de ligação com a rede elétrica, assim como da ETE
- Já a visita em 03/05/2015, ou seja, exatamente 2 ( dois) anos após, a obra apresenta 97,46% de execução (gestão Alexandre Cardoso) ;
- que houve furto de equipamentos, conforme atesta o verso da fls. 376;
- ou seja, tudo na gestão do atual Prefeito.
Acredita que o Relatório do Tomador de Contas é o instrumento básico de sua defesa, pois afirma que as obras estavam 94,2% concluídas ao final de sua gestão, restando ao sucessor colocar os equipamentos para funcionar. Teria a gestão seguinte, sob responsabilidade de Alexandre Aguiar Cardoso, criado óbices à realização de inspeções de parte da Funasa e deixado as obras paralisadas por dois anos, com execução em 2015 medida em 97,46%, período em que houve furtos de equipamentos do sistema de esgotamento sanitário.
Afirma que a responsabilização do agente político pelo simples fato do exercício de seu mandato configuraria responsabilidade objetiva, já que no caso não há condutas culposas ou dolosas.
Assevera que não pode ser responsabilizado pela decisão política exclusiva de seu sucessor de não operar os equipamentos. Sustenta não haver nenhum fato relatado no processo que lhe atribua responsabilidade pelo não funcionamento dos equipamentos.
Reproduz trecho de e-mail em que o Secretário Municipal de Obras teria informado à Funasa que a ETE estaria em fase de término e que seriam recuperados alguns vazamentos e concluídas as elevatórias em julho/2015.
Sustenta que a TCE foi instaurada por embaraços à fiscalização da Funasa e não por falta de prestação de contas ou paralisação das obras.
Conclui sua defesa nos seguintes termos:
Conclui-se, portanto, que no exercício do mandato do Jurisdicionado as etapas físicas do Convênio 1.036/2007 foram concluídas e as contas prestadas, tendo restado ao seu sucessor a operação do sistema, o que não ocorreu. 
Então, a "etapa útil" a que se refere o Tomador das Contas era de responsabilidade do sucessor do Jurisdicionado, a quem deve ser atribuída a responsabilidade pelo inaproveitamento dos serviços que foram executados.
Por fim, requer o acolhimento das preliminares para declarar a nulidade desta TCE e o reconhecimento de sua ilegitimidade passiva e da prescrição das pretensões punitivas e ressarcitórias e, alternativamente, quanto ao mérito, o acolhimento de suas alegações de defesa, julgando-as procedentes, dando-lhe plena quitação.
Análise: ressalte-se, de início, que a irregularidade tratada nos autos diz respeito somente à ausência de funcionalidade e alcance social do sistema de esgotamento sanitário. Não foram apontadas irregularidades referentes à execução física das obras ou à execução financeira do ajuste.
Quanto à alegada prescrição da pretensão ressarcitória a cargo do TCU, o Supremo Tribunal Federal - STF, no Recurso Extraordinário - RE 636.886, fixou a tese, com repercussão geral reconhecida, de que "é prescritível a pretensão de ressarcimento ao erário fundada em decisão de Tribunal de Contas" (Tema 899) . Em que pese o questionamento acerca da abrangência da tese ali firmada, no sentido de que se circunscreveria apenas ao processo de execução da condenação imposta pelo TCU (ou seja, inaplicável à pretensão de ressarcimento exercida no processo "conhecimento" da TCE) , verifica-se que o STF, por meio de decisões prolatadas pelas suas duas turmas, tem decidido de forma reiterada que se aplica o prazo prescricional de 5 anos previsto na Lei 9.873/1999 às pretensões sancionatória e ressarcitória a cargo do Tribunal de Contas da União. 
Seja por aplicação direta ou por analogia, a orientação sufragada é no sentido de que o prazo de 5 anos é compatível com a tese de que a ação e a execução prescrevem no mesmo prazo (Súmula 150 do STF) , bem como com o fato de que a Lei 9.873/1999 - que regulamenta o exercício de ação punitiva pela Administração Pública Federal, direta e indireta - regeria integralmente a prescrição no âmbito do TCU. Quanto a este último aspecto, o Ministro Luís Roberto Barroso, no voto exarado no julgamento do MS 32.201, embora tenha advertido que a atuação do TCU, em sua acepção clássica, não se qualifica como exercício do poder de polícia, ressaltou que a Lei 9.873/1999 assumiria vocação regulatória geral da prescrição do exercício da competência sancionadora da Administração Pública, sendo sua disciplina aplicável a qualquer ação punitiva da Administração Pública Federal, exceto àquelas esferas em que exista regulamentação específica. Ademais, em virtude da autonomia científica do Direito Administrativo, não haveria razão plausível para suprimir a omissão da Lei Orgânica do Tribunal de Contas da União, no tocante ao estabelecimento de um prazo prescricional próprio, valendo-se das normas de direito civil, e não das de direito administrativo.
...
Em relação ao termo inicial da contagem do prazo prescricional, o "caput" do art. 1º da Lei 9.873/1999 oferece solução que não destoa do modelo adotado pelo TCU no incidente de uniformização de jurisprudência, em que se examinou a prescrição da pretensão punitiva, nos termos do Acórdão 1441/2016-TCU-Plenário (Rel. Min. Benjamin Zymler) , com a adição da particularidade de explicitar o caso de infrações permanentes ou continuadas:
a) Regra geral: "data da prática do ato"  (o que equivale a "ocorrência da irregularidade sancionada") ;
b) Regra especial: "no caso de infração permanente ou continuada, do dia em que tiver cessado".
	A Lei 9.873/1999, no art. 2º, estabelece as causas interruptivas da prescrição punitiva, consoante abaixo transcrito, já na redação conferida pela Lei 11.941/2009:
Art. 2º Interrompe-se a prescrição da ação punitiva:
I - pela notificação ou citação do indiciado ou acusado, inclusive por meio de edital;
II - por qualquer ato inequívoco, que importe apuração do fato;
III - pela decisão condenatória recorrível.
IV - por qualquer ato inequívoco que importe em manifestação expressa de tentativa de solução conciliatória no âmbito interno da administração pública federal.
O quadro a seguir indica alguns eventos processuais, ocorridos no curso de uma TCE (fase interna e externa) - instaurada em razão de irregularidades na aplicação de recursos da União transferidos a entes subnacionais - que poderiam ser enquadrados nas causas de interrupção da prescrição acima apontadas, sem prejuízo, é claro, de outras ocorrências fáticas elegíveis como marco interruptivo, a depender da forma de proceder de cada entidade ou órgão tomador de contas.
	I - pela notificação ou citação do indiciado ou acusado, inclusive por meio de edital;
	 (i) notificação no âmbito do procedimento administrativo de ressarcimento previamente à instauração da TCE;
 (ii) notificação efetuada pelo órgão tomador de contas acerca da instauração da TCE;
 (iii) citação efetuada pelo TCU.
*Data da ciência da notificação ou citação pelos responsáveis ou de publicação do edital no DOU.

	II - por qualquer ato inequívoco, que importe apuração do fato;
* procedimento que evidencie a apuração dos fatos irregulares, com o objetivo quantificar o dano e identificar possíveis responsáveis.
	 (i) relatório de sindicância ou PAD;
 (ii) relatório de apuração de irregularidades referente ao processo administrativo prévio à instauração da TCE;
 (iii) relatórios de fiscalização, pareceres, despachos, informações e memorandos relacionados à apuração dos fatos irregulares;
 (iv) relatório do tomador de contas;
 (v) relatório do controle interno; 
 (vi) termo de instauração ou designação de instauração da TCE;
 (vii) autuação da TCE no TCU; entre outras causas.
*Há quem inclua nesse grupo diligências que comprovam providências do responsável sobre as irregularidades investigadas.

	III - pela decisão condenatória recorrível.
	 (i) Verifica-se apenas no âmbito do TCU com a data da prolação do acórdão condenatório recorrível.

	IV - por qualquer ato inequívoco que importe em manifestação expressa de tentativa de solução conciliatória no âmbito interno da administração pública federal.
	 (i) pedido de parcelamento;
 (ii) pagamento parcial do débito;
 (iii) qualquer manifestação do responsável que demonstre claramente a sua intenção de recolher o débito.

	Bem se vê, portanto, que haveria uma multiplicidade de causas de interrupção da prescrição, conforme se depreende do art. 2º da Lei 9.873/1999. Tal exegese encontra respaldo em precedentes do STF, a exemplo do que se decidiu no julgamento do MS 36.067 (Rel. Min. Ricardo Lewandowski) , com destaque para trecho do voto em que o Relator reconhece cinco causas de interrupção da prescrição, in verbis:
 (...) Assim, faz-se necessário levar em consideração que, apesar de os fatos objeto da apuração conduzida pela Corte de Contas remontarem aos anos de 1999 e 2000, período no qual o impetrante era Secretário de Saúde municipal, o Tribunal de Contas da União deu prosseguimento à tomada de contas especial por ter constatado a ocorrência de 5 causas interruptivas da prescrição, a saber: a) relatório de auditoria em conjunto realizada pelo Denasus e pela Secretaria Federal de Controle, lavrado em 06/07/2001, sendo este, certamente, um ato inequívoco que importou a apuração do fato (art. 2º, II, da Lei n. 9.873/1999) ; b) instauração de Tomada de Contas Especial pelo FNS, ocorrida em 05/10/2005, sendo este também, certamente, um ato inequívoco que importou a apuração do fato  (art. 2º, II, da Lei n. 9.873/1999) ; c) a autuação da presente Tomada de Contas Especial no âmbito do Tribunal de Contas da União, ocorrida em 12/08/2008, sendo este também, certamente, um ato inequívoco que importou a apuração do fato  (art. 2º, II, da Lei n. 9.873/1999) ; d) o ato que ordenou a citação do responsável, ora impetrante, ocorrida em 12/07/2010 (art. 2º, I, da Lei n. 9.873/1999) ; e) o exercício do poder punitivo ocorrido em 20/06/2012, data da prolação do Acórdão 1563/2012-TCU-Plenário (art. 2º, III, da Lei n. 9.873/1999) .
No caso concreto, tendo como parâmetro a tese firmada pelo STF, no RE 636.886, no sentido de que ambas pretensões do TCU (sancionatória e ressarcitória) sujeitam-se ao prazo prescricional de 5 anos previsto na Lei 9.873/1999, considerando, ainda, o sistema prescricional descrito na citada lei, inclusive as causas de suspensão e de interrupção da prescrição, temos os seguintes eventos processuais que importaram na apuração dos fatos (art. 2º, II, da Lei n. 9.873/1999) :
a)	A apresentação da prestação de contas em 31/10/2012;
b)	1ª citação do responsável em 3/2/2017 (peças 11 e 12) ;
c)	Apresentação de alegações de defesa em 21/3/2017 (peça 20) ;
d)	2ª citação do responsável em 27/5/2021 (peças 125 e 133) .
	Analisando-se a sequência de eventos processuais enumerados no item anterior, os quais teriam o condão de interromper a prescrição da ação punitiva desta Corte no entender do STF, observa-se que não transcorreu o prazo prescricional de 5 (cinco) anos entre a data de apresentação da prestação de contas (31/10/2012) e os atos processuais subsequentes indicados no item anterior. Portanto, considerando o entendimento do STF, não ocorreu a prescrição da pretensão sancionatória e ressarcitória a cargo do TCU.
...
O entendimento atual pela imprescritibilidade das ações de ressarcimento ainda é o prevalecente, conforme tratado nos recentes Acórdão 341/2021-TCU-Plenário e da relatoria do Min. Benjamin Zymler e Acórdão 3047/2021-TCU-Segunda Câmara e da relatoria do Min. André de Carvalho, dentre outros.
Com relação à preliminar de nulidade do processo por ausência do exercício do contraditório e da ampla defesa na fase interna, uma vez que não fora arrolado pela Funasa, ressalta-se que a falta de notificação na fase interna da tomada de contas especial, momento em que ainda não há litígio ou acusação, mas mero procedimento de apuração e coleta de dados, não invalida os atos processuais posteriores, pois na fase externa da tomada de contas especial, que ocorre no Tribunal, é que se torna obrigatória a abertura do contraditório, com a citação dos responsáveis e a devida apreciação das alegações de defesa. Nesse sentido são os enunciados a seguir transcritos:
Acórdão 2875/2014-TCU-Plenário, Rel. Min. Benjamin Zymler
A ausência de contraditório e ampla defesa na fase interna da tomada de contas especial não viola o devido processo legal, sendo este respeitado quando, na fase externa, há oportunidade de defesa após a citação válida dos responsáveis.
Acórdão 1522/2016-TCU-Plenário, Rel. Min. Benjamin Zymler
No processo de tomada de contas especial, a instauração do contraditório, para fins de condenação por parte do TCU, ocorre na fase externa, por meio da regular citação pelo Tribunal, sendo irrelevante a ocorrência ou não de notificação anterior pelo órgão concedente. 
Acórdão 7006/2012-TCU-Segunda Câmara, Rel. Min. Ana Arraes
A ausência de notificação pelo concedente na fase interna da tomada de contas especial não representa cerceamento de defesa apta a influenciar o andamento regular do processo. A partir do momento em que se realiza a citação válida, na fase externa da TCE, ficam sanados eventuais problemas ocorridos na fase anterior.
Acórdão 653/2017-TCU-Segunda Câmara, Rel. Min. Augusto Nardes
A ausência de notificação do responsável na fase interna do processo de tomada de contas especial não implica vício, porquanto a fase interna constitui procedimento inquisitório de coleta de provas, assemelhado ao inquérito policial, e a fase externa, que se inicia com a autuação do processo no TCU, é que garante o direito à ampla defesa e ao contraditório. 
Acórdão 2308/2011-TCU-Segunda Câmara, Rel. Min. André de Carvalho
A garantia ao direito à ampla defesa e ao contraditório se dá, nos termos do devido processo legal, na fase externa da tomada de contas especial, que se inicia com a autuação do processo no TCU e finda com o julgamento. Eventual falha na notificação do responsável na fase interna da TCE não compromete o andamento regular do processo.
Acórdão 3487/2010-TCU-Primeira Câmara, Rel. Min. Walton Alencar Rodrigues
O momento próprio para a defesa é a fase externa da tomada de contas especial, que ocorre no âmbito dos tribunais de contas. É nessa fase que não devem deixar de serem observados os princípios constitucionais da ampla defesa e do contraditório, razão por que a ausência de notificação do responsável na fase interna da TCE não gera nulidade processual.
Acórdão 2704/2013-TCU-Primeira Câmara, Rel. Min. Augusto Sherman
A fase externa da tomada de contas especial, iniciada com a autuação do processo junto ao TCU, é a que garante o direito à ampla defesa e ao contraditório. A fase interna, que ocorre no órgão instaurador, constitui procedimento inquisitório de coleta de provas, assemelhado ao inquérito policial, razão por que não há nulidade processual pela falta de oportunidade de o responsável se pronunciar nesta etapa da TCE.
Dessa forma, à luz da jurisprudência do Tribunal acima citada, e considerando válida a citação do responsável, com seu comparecimento aos autos e apresentação de alegações de defesa, oportunizou-se a este o regular exercício do seu direito ao contraditório e à ampla defesa, não se acatando a preliminar suscitada, tampouco as alegações de tratamento diferenciado a outros responsáveis devidamente arrolados pela Funasa, que tiveram oportunidade de defesa prévia na fase interna.
Com relação à existência do demonstrativo de débito de peça 4, este foi juntado em 23/12/2016 pelo Diretor da Diest da Secex-RJ, como subsídio à instrução inicial de sua autoria, datada 19/12/2016 (peça 5) . Portanto, diferentemente do que estranha o responsável o aludido demonstrativo não se acha desacompanhado de despacho, não havendo qualquer erro material a reparar.
Em outra preliminar, argui o responsável ilegitimidade passiva, sob o argumento de não ter sido o gestor do contrato e não ter ordenado despesas, cuja execução estaria a cargo dos Secretários Municipais de Obras e dos ordenadores de despesas do Fundo Municipal de Saúde, seja por delegação de competência, nos termos do art. 14 do Decreto Municipal 5624/2009 (peça 131) , seja por disposições legais contidas na Lei 8.142/1990 (Lei do SUS) e a Lei Municipal 1.068/91.
Em que pesem seus argumentos, a Lei 8.142/1990 não regula o recebimento e execução de despesas relacionadas a transferências voluntárias realizadas pela Funasa, cujos recursos são oriundos dos cofres da Fundação Nacional de Saúde e não do Fundo Nacional de Saúde. A citada lei regula, no âmbito dos entes federados, a destinação de recursos à cobertura das ações e serviços de saúde relacionados a investimentos na rede de serviços, à cobertura assistencial ambulatorial e hospitalar e às demais ações de saúde.
Com relação à delegação de competência prevista no Decreto Municipal 5624/2009, em nada socorre o responsável, uma vez que trata das responsabilidades de suas unidades por contratações, liquidação de despesas e realização de pagamentos.
Conforme já ressaltado, não se discute nos autos quaisquer irregularidades relacionadas à execução física das obras ou financeira do ajuste, razão pela qual não se busca a responsabilização de agentes que tenham executado as obras ou realizado pagamentos por delegação de competência.
Reprise-se que a irregularidade tratada diz respeito ao não alcance de funcionalidade do sistema de esgotamento sanitário, ocasionada por incúria do responsável em adotar as medidas necessárias a esse propósito.
Como bem apontado pelo MP/TCU, as obras do sistema de esgotamento sanitário haviam sido concluídas em dezembro/2011 (peça 46, p. 2) , restando ao responsável mais de um ano até o fim de seu mandato para a adoção de providências efetivas para que o sistema entrasse em funcionamento. Ressaltou ainda o Parquet que a falta de utilidade da ETE se deu justamente em razão de medidas que deixaram de ser adotadas ainda na fase de execução da obra, no sentido de viabilizar o fornecimento de água e luz, a interligação do empreendimento ao sistema gerido pela empresa prestadora de serviços de água e esgoto em Duque de Caxias/RJ e de obter a licença de operação (peça 45, p. 112-122) .
Na condição de autoridade máxima no âmbito municipal, o responsável não atuou com o devido zelo e empenho para fazer funcionar o sistema de esgotamento sanitário, equipamento construído com investimentos federais da ordem de R$ 11 milhões.
Conforme análise já realizada, as medidas adotadas pelo responsável se limitaram ao envio de expedientes às concessionárias de água e luz em 4/4/2012 e 29/8/2012 (peça 46, p. 4-5) , sem que haja manifestação das concessionárias e tampouco comprovante de recebimento desses expedientes. Quanto ao Ofício 1043/2011 - SMOU, citado na peça 46, p. 5, sequer consta dos autos.
Considerando o volume de investimentos realizados, a possibilidade de degradação das obras ao não entrarem em funcionamento ao seu término, a sua importância para a comunidade e a frustação dos benefícios sociais almejados, era esperado do responsável a adoção de todas as medidas a seu alcance, administrativas e até mesmo judiciais, para dotar o sistema de esgotamento sanitário de funcionalidade. Nesse sentido, pode-se afirmar que o simples envio de expedientes às concessionárias, desacompanhada da adoção de quaisquer outras providências, caracteriza grave omissão do responsável na busca por uma efetiva solução.
Nessas circunstâncias, em que a obra foi executada e não alcançou funcionalidade pela ausência de providências junto às concessionárias de água e energia elétrica, a responsabilidade pela gestão dos recursos transferidos pela Funasa, recai primordialmente sobre o mandatário, uma vez que eventual existência de delegação de competência aos secretários municipais, não o eximiria do dever de fiscalizar as atribuições exercidas pelos subordinados. Nesse sentido são os enunciados dos acórdãos a seguir indicados:
Acórdão 248/2010-TCU-Plenário, Rel. Min. Walton Alencar Rodrigues
A delegação de competência para execução de despesas custeadas com recursos públicos federais não exime de responsabilidade a pessoa delegante, porque inadmissível a delegação de responsabilidade, devendo responder pelos atos inquinados tanto a pessoa delegante como a pessoa delegada, segundo a responsabilidade de cada uma.
Acórdão 1134/2009-TCU-Plenário, Rel. Min. Raimundo Carreiro
A delegação de competência não afasta a responsabilidade do gestor pela fiscalização dos atos de seus subordinados, impondo-se, portanto, que os escolha bem, sob pena de responder por culpa in eligendo ou por culpa in vigilando.
Acórdão 3121/2015-TCU-Primeira Câmara, Rel. Min. Walton Alencar Rodrigues
A delegação interna de atividades administrativas em prefeituras, para a execução de despesas custeadas com recursos públicos federais, não retira do agente político a responsabilidade sobre a execução do convênio, uma vez que ele sempre atua na dupla condição de gestor e agente político.
Acórdão 170/2018-TCU-Plenário, Rel. Min. Benjamin Zymler
A delegação de competência não implica delegação de responsabilidade, competindo ao delegante a fiscalização dos atos de seus subordinados, especialmente em situações nas quais, pela importância do objeto e pela materialidade dos recursos envolvidos, a necessidade de supervisão não pode ser subestimada. 
Acórdão 8784/2017-TCU-Primeira Câmara, Rel. Min. Bruno Dantas
A assinatura do instrumento de transferência dos recursos da União ao ente federado torna o signatário garantidor do bom e regular emprego dos valores e motiva o dever de bem nomear seus auxiliares e de supervisionar suas atividades de modo adequado. A falta de fiscalização por parte do gestor quanto aos atos praticados pelos subordinados (culpa in vigilando) , o conhecimento do ato irregular praticado ou a má escolha do agente delegado (culpa in eligendo) podem conduzir à responsabilização da autoridade.
Acórdão 2059/2015-TCU-Plenário, Rel. Min. Benjamin Zymler
A responsabilidade do prefeito na execução de convênio advém da sua condição de signatário do ajuste, que o faz garantidor da correta aplicação dos recursos. Assim, mesmo que não pratique atos referentes à execução, deve adotar providências para que esta ocorra dentro dos parâmetros legais, sob pena de responder por culpa in eligendo ou culpa in vigilando.
Dessa forma, não se reconhece a ilegitimidade passiva do responsável, sob o argumento que tenha delegado competência a outros agentes municipais, aos quais caberiam a responsabilidade pelo alcance de funcionalidade do sistema de esgotamento sanitário.
Sobre o alegado prejuízo ao contraditório e à ampla defesa em razão do decurso de prazo entre a ocorrência dos fatos e a realização da citação pelo Tribunal, não assiste razão ao responsável. A prestação de contas foi apresentada em 31/10/2012 e sua primeira citação foi recebida em 3/2/2017 (peça 12) .
Apesar de a primeira citação ter sido renovada, com recebimento da segunda citação em 27/5/2021 (peça 133) , ainda assim não houve o decurso de prazo superior a dez anos, tratado no art. 6º, inciso II, c/c art. 19 da IN/TCU 71/2012.
Ademais, a despeito de o responsável ter sido primeiramente citado por omissão do direito de prestar contas, situação corrigida com a segunda citação, seu procurador obteve cópia integral do processo em 15/2/2017 (peça 14) , ocasião em que pode constatar o teor das irregularidades apontadas na instrução de peça 5, que apontava a ausência de funcionalidade das obras. 
Portanto, entre a entrega da prestação de contas, em 31/10/2012, e o efetivo conhecimento das irregularidades tratadas na instrução de peça 5, em 15/2/2017, transcorreu um prazo inferior a 5 anos, situação que não sustenta o argumento de prejuízo ao contraditório e à ampla defesa.
Sobre o mérito da irregularidade aduz, em síntese, que o tomador de contas afastou sua responsabilidade, que o gestor seguinte, Alexandre Aguiar Cardoso, teria decidido não operar o sistema e criado óbices às inspeções pela Funasa, tendo paralisado as obras, e que no seu mandato as obras foram concluídas e as contas prestadas.
Em que pesem seus argumentos, reforça-se, mais uma vez, que esta TCE não trata de irregularidade na execução física das obras e sim de sua não funcionalidade. Nesse sentido, não se apurou nos autos que seu sucessor, Alexandre Aguiar Cardoso, tenha paralisado as obras e que essa seria a causa do não alcance de funcionalidade.
Por outro lado, não há evidências nos autos que o mesmo sucessor tenha praticado conduta visando, deliberadamente, não operar o sistema de esgotamento sanitário. É certo que Alexandre Aguiar Cardoso praticou irregularidades, tanto que foi ouvido em audiência, cujas razões de justificativas foram rejeitadas, havendo proposta de julgamento de suas contas irregulares, com aplicação da multa prevista no art. 58, I, da Lei 8.443/1992, proposta que contou com a concordância do MP/TCU (peças 113 e 119) .
Deve-se ressaltar que o responsável nada argumentou ou informou sobre que ações efetivas teria ele adotado, voltadas à obtenção de funcionalidade do sistema de esgotamento sanitário entre o final das obras, em dezembro/2011 (peça 46, p. 2) , e o término de seu mandato, em 31/12/2012. Limitou seus argumentos em questões preliminares e na busca pela responsabilização de seu sucessor, sem apresentar as medidas adotadas que afastariam sua conduta omissiva.
Quanto à opinião do tomador de contas da Funasa, que teria afastado sua responsabilidade e arrolado apenas Alexandre Aguiar Cardoso, esta não conduz, tampouco vincula o julgamento pelo Tribunal de Contas da União. Nesse sentido é a jurisprudência selecionada a seguir transcrita:
Acórdão 2245/2014-TCU-Plenário | Relator: JOSÉ JORGE
O TCU, em sede de análise de prestação de contas de convênios, exerce sua competência de forma independente e não se vincula a pareceres de concedentes ou repassadores de recursos públicos federais ou a decisões de Tribunais de Contas Estaduais.
Acórdão 2283/2011-TCU-Segunda Câmara, Relator: AROLDO CEDRAZ
O parecer do concedente não vincula o juízo do TCU, dadas a jurisdição e a competência privativa deste Tribunal.
Acórdão 1714/2008-TCU-Segunda Câmara, Relator: BENJAMIN ZYMLER
O exame do TCU não está condicionado ao parecer do órgão repassador, ainda que possa ser utilizado de forma subsidiária.
Acórdão 2386/2015-TCU-Segunda Câmara, Relator: BENJAMIN ZYMLER
A aprovação da prestação de contas no âmbito da entidade concedente não vincula a apreciação da matéria pelo TCU, podendo o Tribunal, nos limites de sua competência constitucional e legal, decidir de forma diversa com base nos elementos probatórios reunidos nos autos.
Conclusão: conforme análise dos argumentos apresentados, verifica-se que não foram apresentadas as medidas efetivas adotadas pelo responsável para garantir a funcionalidade do sistema de esgotamento sanitário construído, com aporte de R$ 11 milhões em recursos federais.
Restou evidente que o responsável, apesar de concluir a execução física das obras, foi omisso durante seu último ano à frente da gestão municipal (2012) , não tendo adotado, para a obtenção de funcionalidade do sistema de esgotamento sanitário, outras medidas além de encaminhar expedientes às concessionárias de serviços públicos de água e energia elétrica, que sequer se manifestaram.
Ante o silêncio das concessionárias, era exigido do responsável a adoção de todas as medidas ao seu alcance, administrativas ou judiciais, a fim de fazer funcionar o empreendimento, que tanto beneficiaria a população desassistida de coleta domiciliar de esgoto sanitário.
A falta de ação efetiva do responsável por um ano, ocasionou o abandono das obras e propiciou, dentre outros, o furto de diversos equipamentos, situação verificada em marco/2013, no início da gestão seguinte (peça 17, p. 105) .
Isto posto, configurada a conduta omissiva do responsável, ensejadora do não alcance de funcionalidade do sistema de esgotamento sanitário, suas alegações de defesa devem ser rejeitadas.
Prescrição da Pretensão Punitiva
Vale ressaltar que a pretensão punitiva do TCU, conforme Acórdão 1441/2016-TCU-Plenário, Relator: Benjamin Zymler, que uniformizou a jurisprudência acerca dessa questão, subordina-se ao prazo geral de prescrição indicado no art. 205 do Código Civil, que é de dez anos, contado da data de ocorrência da irregularidade sancionada, nos termos do art. 189 do Código Civil, sendo este prazo interrompido pelo ato que ordenar a citação, a audiência ou a oitiva dos responsáveis.
No caso em exame, a irregularidade sancionada ocorreu em 31/10/2012, data da apresentação da prestação de contas final (peça 1, p. 122) e ocasião em que o sistema de esgotamento sanitário deveria ter alcançado etapa útil. Considerando que os atos de ordenação da citação e da audiência se deram em 24/1/2017 (peça 5) e 3/12/2019 (peça 87) , respectivamente, não ocorreu a prescrição da pretensão punitiva.
...
RAZÕES DE JUSTIFICATIVA DO SR. ALEXANDRE AGUIAR CARDOSO (PEÇA 108) 
Argumentos: inicialmente o responsável reproduz parte do exame técnico da instrução de peça 84, com o fito de reforçar que foi afastada sua responsabilidade por débitos na presente tomada de contas especial.
Quanto às irregularidades objeto da audiência, relembra que não teve qualquer ingerência na assinatura e execução do convênio, cujos recursos foram aplicados nas gestões anteriores. Assim sustenta não ter praticado qualquer das irregularidades que lhe foram imputadas, não podendo ser responsabilizado por erros de concepção, de projeto e de execução das obras, aos quais não deu causa.
Destaca trecho da instrução de peça 32, a cargo da então Secex-RJ, que aponta para o afastamento de sua responsabilização pelo débito apurado. Conclui que naquela instrução foram reconhecidos seu zelo e boa-fé, que levaram ao entendimento pela isenção de sua responsabilidade pessoal, já que teria feito tudo o que estava ao seu alcance.
Rememora o histórico de suas ações, tomando emprestado os elementos documentais já encaminhados ao Tribunal em sua primeira defesa (peça 17) . Alega que o lapso de tempo havido entre o conhecimento dos problemas e a conclusão das obras não de seu por desídia, ineficiência ou negligência, mas pelas dificuldades e intercorrências havidas na execução das obras de reforma do Sistema de Esgotamento Sanitário.
Sustenta que houve erro na concepção do projeto do Sistema de Esgotamento Sanitário, uma vez que a região onde a Estação de Tratamento de Esgoto - ETE está localizada não possui abastecimento de água, suprimento necessário ao seu funcionamento. Acrescenta que a CEDAE sequer sabia da existência da ETE, conforme respostas encaminhadas ao TCU, que corroborariam o erro de projeto e que sua funcionalidade só seria alcançada com o suprimento de água na região onde a ETE foi construída.
Com relação ao suprimento de água, alega que nada podia ter feito, razão pela qual não pode ser responsabilizado por negligência, desídia ou ineficiência durante sua gestão. Informa que não possuía qualquer ingerência na CEDAE e que para suprir a ETE com rede de abastecimento de água, a empresa deveria realizar estudos, análises técnicas e investimentos elevados, que considera inviáveis no atual momento de crise que vive o Estado do Rio de Janeiro.
Reclama que na análise realizada na instrução precedente foi dada pouca importância à resposta da CEDAE, fundamentando-se a conclusão de viabilidade técnica do Sistema de Esgotamento Sanitário nas respostas encaminhadas pela Secretaria Municipal de Obras e pela Funasa.
Entende que as premissas que levaram à sua responsabilização são equivocadas, uma vez que dele não se poderia exigir condutas diversas daquelas que adotou ou de outras que estariam fora do alcance de sua esfera de atuação como prefeito.
Conclui sua defesa relacionando os seguintes pontos:
a) que ao contrário do citado na instrução anterior, as obras de reforma da ETE duraram 24 meses;
b) que demonstrou zelo e boa-fé ao concluir as obras com recursos municipais, solucionando um problema para o qual não deu causa;
c) que quanto à conclusão pela viabilidade técnica, se deu um peso maior às informações prestadas pelo próprio município e pela Funasa, em detrimento daquelas oferecidas pela CEDAE;
d) que não se deu ciência prévia à CEDAE da construção do Sistema de Esgotamento, tendo esta tomado ciência dos fatos somente em 28/12/2018; e
e) que os atuais gestores municipais, que encaminharam a resposta à diligência do Tribunal (peça 80) , são os mesmos que celebraram o convênio, e que caberia a estes, antes da celebração do convênio com a Funasa, consultarem a CEDAE acerca da viabilidade técnica do empreendimento.
Por fim, requer o acolhimento de suas razoes de justificativa, isentando-o não só de penalidade pecuniária como também de ter praticado as condutas que lhes foram imputadas.
Análise: inicialmente cumpre esclarecer, diferentemente do que alega o responsável, que na instrução de peça 32 não há qualquer menção a reconhecimento de zelo ou boa-fé na análise de sua conduta.
O Sr. Alexandre Cardoso não foi responsabilizado por erros de concepção e execução das obras, nem tampouco instado a restituir qualquer valor aplicado no convênio. Sua responsabilização decorre da conduta descrita na audiência, abaixo reproduzida:
Conduta: deixar de adotar medidas tempestivas e suficientes ao seu alcance para dar funcionalidade ao sistema de esgotamento sanitário construído com recursos financeiros federais, repassados pela Funasa através do Convênio 1036/2007 (Siafi 623118) , resultando na sua indisponibilidade para uso em benefício da população, frustrando assim o alcance social e interesse público pretendidos.
Em síntese, buscou o responsável afastar sua responsabilidade, argumentando basicamente ter realizado as obras de reforma e reposição de equipamentos furtados do Sistema de Esgotamento Sanitário e que não poderia ter adotado outras medidas que estariam fora do alcance de sua esfera de atuação como prefeito.
De fato, há elementos nos autos, já analisados anteriormente, que revelam ter o responsável realizado as obras de reforma do sistema, entre 28/10/2014 (peça 17, p. 383) e agosto de 2016, quando afirma ter ocorrido o aceite final das obras (peça 108, p. 4) . 
Ocorre que a reforma foi a única providência tomada pelo responsável, não havendo nos autos nenhum documento que demonstre ter empreendido esforços junto à CEDAE e às companhias de energia elétrica, seja para dotar a ETE de força e suprimento de água, necessários ao seu funcionamento, seja para avaliar a viabilidade técnica do empreendimento. Portanto, a despeito de reformar o sistema, deixou o responsável de adotar outras medidas tempestivas junto às concessionárias de água e energia elétrica.
Note-se que em relação à ausência de suprimento de água para a ETE, o responsável afirma que a CEDAE teria que realizar estudos, análises e altos investimentos para levar rede de abastecimento até o local, e que isso seria inviável ante a crise que assola o estado. Ocorre que tal afirmação, desprovida de documentação probatória, é do próprio responsável e não da CEDAE, a quem caberia o papel de se manifestar acerca de eventuais dificuldades no fornecimento de água para a ETE. 
A documentação carreada em sua defesa demonstra claramente que o responsável, durante todo o período de seu mandato, jamais solicitou providências da CEDAE (ver item 22, letra "b") e das companhias de energia elétrica para suprirem a ETE de água e energia elétrica, o que deveria ter sido feito. 
E mais, se o responsável afirma que o empreendimento não era tecnicamente viável, por quais razões teria então executado obras de reforma em algo fadado a não funcionar? Por que não solicitou, previamente à execução da reforma, posicionamento formal da CEDAE acerca da viabilidade técnica do empreendimento, já que a companhia iria operar o sistema? Por que não solicitou da CEDAE a regularização do fornecimento de água para a ETE? Tais perguntas se acham sem resposta justamente pela conduta omissiva do responsável na adoção de outras medidas, além daquelas destinadas à execução da reforma do sistema.
Note-se que a ausência de providências junto à CEDAE e companhias de energia elétrica, resultou na conclusão das obras de reforma em agosto de 2016, sem que o sistema entrasse em funcionamento. Assim, o responsável entregou o sistema ao seu sucessor sem qualquer expectativa de funcionamento em benefício da população.
Conclusão: a despeito das alegações do responsável, resta claro que este foi omisso no dever de buscar soluções efetivas para dotar o Sistema de Esgotamento Sanitário de funcionalidade, negligenciando a adoção das necessárias providências junto à CEDAE e às companhias de energia elétrica, resultando no não alcance social do empreendimento.
Vale ressaltar que o responsável se achava obrigado a adotar todas as medidas necessárias ao efetivo funcionamento do Sistema de Esgotamento Sanitário, em razão do princípio da continuidade administrativa, a despeito de eventuais irregularidades praticadas por seus antecessores. Nesse sentido é a jurisprudência selecionada do TCU, conforme enunciado que abaixo transcrevemos:
Acórdão 2295/2014-TCU-Plenário, Rel. Min. Raimundo Carreiro
A inutilidade do objeto conveniado decorrente da inércia administrativa do gestor sucessor atrai para esse a responsabilidade pelo prejuízo ao erário e afasta a do antecessor. O gestor sucessor tem obrigação de encerrar a execução de empreendimento iniciado na gestão anterior, em respeito ao princípio da continuidade administrativa. 
O Tribunal também já se manifestou nesse sentido em caso semelhante, tendo concluído pela responsabilidade do prefeito sucessor, mesmo considerando o fato de os recursos não terem sido por ele geridos, conforme trecho do voto do Ministro José Múcio Monteiro, prolatado no âmbito do Acórdão 1487/2012-TCU-Primeira Câmara:
Ao gestor probo compete agir proativamente, respaldado no aparato estatal que lhe dá suporte para o pleno exercício da função executiva e que existe justamente para lhe propiciar a pronta tomada de decisões sobre quaisquer assuntos e a todo tempo. A omissão do gestor, no caso vertente, ostenta gravidade, eis que configura incúria no trato de recursos públicos, e é suficiente para macular as suas contas.
Em recente julgado, assim se manifestou o Ministro Marcos Bemquerer, no voto condutor do Acórdão 9462/2018-TCU-Primeira Câmara:
34. Assinalo que a finalização de empreendimentos iniciados em gestão anterior é imperiosa, um verdadeiro poder-dever da administração recém investida, quando não há suspeita de serem imprestáveis os serviços executados ou de indisponibilidade de recursos para fazê-lo. A descontinuidade de obras públicas e o não aproveitamento dos recursos investidos, por serem em princípio antieconômicos e contrários ao interesse público, requerem as devidas justificativas e comprovações, as quais não foram apresentadas no caso em exame.
 (...) 
36. Inobservou também o princípio da continuidade administrativa, o qual tem gerado debates neste Tribunal, principalmente quando, em casos assemelhados ao ora tratado, se constata que a inutilidade do objeto conveniado decorre da não demonstração de ações devidas por parte do gestor sucessor. Como se verifica dos Acórdão 2295/2014-TCU-Plenário (Relator Ministro Raimundo Carreiro) , 4.828/2018-2ª Câmara (Relator Ministro Aroldo Cedraz) , 885/2018-2ª Câmara e 10.968/2015-2ª Câmara (ambos relatados pela Ministra Ana Arraes) , a inércia administrativa atrai para o prefeito sucessor a responsabilidade pela ausência de encerramento da execução de empreendimento iniciado na gestão anterior.
37. Não menos importante é considerar que a decisão de realizar ou de dar continuidade a um empreendimento não afeta apenas os interesses da população local. Existe um custo de oportunidade em relação a outros empreendimentos que poderiam ter sido realizados Brasil afora, financiados pelos recursos federais, e não o foram porque a União priorizou o custeio do contrato de repasse em questão. Pelo princípio da boa-fé, deveria o Município de Panelas/PE, por meio de seus gestores, ter adotado todas as providências a seu alcance para levar a bom termo o ajuste em questão.
As razões de justificativas apresentadas não devem ser acatadas, uma vez que o responsável se manteve inerte em relação às tratativas junto à CEDAE e às companhias de energia elétrica, tendo pleno conhecimento que a falta de abastecimento de água no local e a ausência de alimentação de energia elétrica eram providências necessárias para viabilizar o funcionamento do sistema, que proporcionaria os benefícios sociais almejados originalmente. Passados três mandatos, a obra de implantação de esgotamento sanitário não resultou em qualquer benefício social.
RAZÕES DE JUSTIFICATIVA DO SR. WASHINGTON REIS DE OLIVEIRA (PEÇA 109) 
Argumentos: após breve relato dos fatos, informa o responsável que o empreendimento está localizado em área de grande vulnerabilidade, razão dos furtos ocorridos.
Alega que o empreendimento não entrou em funcionamento em menor tempo por culpa exclusiva de terceiros, no caso os gestores que o antecederam, configurando-se hipótese de excludente de culpabilidade.
Sobre a inércia na adoção de providências, alega estar tomando todas as medidas necessárias ao seu alcance para dar funcionalidade às obras e disponibilizá-la em proveito da população.
Informa que a Secretaria Municipal de Obras vistoriou o Sistema de Esgotamento sanitário em 22/5/2019 (peça 109, p. 6 e 15-24) , tendo elaborado os projetos e orçamento para contratação dos serviços necessários ao seu funcionamento, conforme processo licitatório 13/000017/2020, que se encontra na fase interna.
Ressalta a situação em que as obras foram por ele encontradas, o furto ocorrido no início de sua gestão e todas as medidas já adotadas, como a vistoria e o início do procedimento licitatório. Entende, assim, à luz do disposto no art. 22 da LINDB, que não há que se falar em inércia e negligência, devendo ser afastada sua responsabilização pessoal, com o acolhimento de suas razões de justificativa.
Análise: sobre a excludente de culpabilidade, não socorre ao responsável os eventuais atos irregulares praticados por seus sucessores, vigorando no caso o princípio da continuidade administrativa, conforme já abordado nos itens 47 a 49.
Com relação à inércia e desídia de sua conduta, observe-se que o responsável assumiu seu mandato em 1/1/2017, tendo procedido uma primeira vistoria no sistema em 6/2/2017, ocasião em que se constatou novo furto de equipamentos (peça 109, p. 8 e 12) . Uma segunda vistoria somente veio a ser realizada em 22/5/2019 (peça 109, p. 16-24) , portanto 27 meses após a primeira, quando foi dado início à elaboração dos projetos e orçamento para contratação dos serviços necessários ao seu funcionamento.
Percebe-se claramente a inércia do responsável na tomada de decisão em relação às medidas necessárias ao funcionamento do sistema, uma vez que a primeira medida objetiva adotada, a segunda vistoria, ocorreu já na segunda metade de seu mandato, sem que nenhuma providência concreta houvesse sido tomada nos primeiros 27 meses de sua gestão.
Portanto, as alegações de que adotou todas as medidas necessárias para dar funcionalidade às obras e disponibilizá-la em proveito da população não condiz com as ações concretas por ele empreendidas, que revelam inércia na tomada de decisão e desídia com um problema que já perdura por quase uma década.
A propósito, o responsável nada mencionou sobre os problemas relacionados à ausência de fornecimento de água para a ETE e de sua ligação à rede elétrica, ou de eventuais providências por ele adotadas junto à CEDAE e às companhias de energia elétrica, fazendo crer que tais problemas ainda estão sem encaminhamento ou solução. 
Em consulta ao Portal da Transparência de Duque de Caxias (https://transparencia. duquedecaxias.rj.gov.br/licitacoes.php) verificamos que o procedimento licitatório 013/000017/2020 (Tomada de Preços 16/2020) , tendo como objeto a "Reforma da Estação de Tratamento de Esgoto de Chácaras Rio-Petrópolis, construção de guarita e muro ao redor do terreno, localizado na Rua General Isidoro Lopes, S/N, Figueira - 2º Distrito - Duque de Caxias - RJ", foi concluído e seu objeto adjudicado à empresa Engesan Engenharia e Saneamento Ltda. (peça 111) .
À exemplo do gestor que lhe antecedeu, o responsável se limitou a adotar apenas medidas objetivando executar nova reforma no Sistema de Esgotamento Sanitário, cujo procedimento licitatório foi concluído somente em 24/8/2020, há quatro meses do fim de seu mandato. Não há notícias do efetivo início das obras, cuja execução prevista de 10 meses (peça 112, p. 4) , necessariamente avançará sobre a gestão que se terá início em 1/1/2021, transferindo a solução final do funcionamento do sistema para o próximo mandatário.
Conclusão: restam claras a inércia, a negligência e a desídia na conduta do responsável, cujas medidas adotadas ao longo de todo o seu mandato, iniciado em 2017, se limitaram à conclusão de procedimento licitatório para nova reforma do sistema de esgotamento sanitário. Não há qualquer evidência documental ou relato do responsável acerca das providências objetivando dotar a ETE de abastecimento de água e ligação à rede elétrica, sendo estas fundamentais para o funcionamento do equipamento público construído com recursos federais. Isto posto, as razões de justificativas apresentadas devem ser rejeitadas.
...
CONCLUSÃO
A partir dos elementos constantes dos autos, foi possível constatar que as obras objeto do Convênio 1036/2007 (Siafi 623118) foram integralmente executadas, não havendo quaisquer registros de desvio ou locupletamento de recursos do convênio pelos responsáveis.
Não obstante, as obras não alcançaram funcionalidade e encontram-se abandonadas, com desperdício da totalidade dos recursos federais aplicados, cuja responsabilidade recai sobre José Camilo Zito dos Santos Filho, prefeito na gestão 2009-2012, ante sua comprovada conduta omissiva na adoção das medidas efetivas para obtenção de funcionalidade do sistema, conforme tratado no exame técnico, devendo responder pela totalidade do débito apurado.
Quanto às razões de justificativas apresentadas por Alexandre Aguiar Cardoso e Washington Reis de Oliveira, prefeitos nas gestões de 2013-2016 e 2017-2020, respectivamente, não foram suficientes para afastar as irregularidades a eles atribuídas, conforme análise já realizada na instrução de peça 113, devendo ser rejeitadas.
Ressalte-se que inexistem nos autos elementos que demonstrem a boa-fé dos responsáveis ou a ocorrência de outras excludentes de ilicitude, punibilidade ou culpabilidade. Desse modo, suas contas devem, desde logo, ser julgadas irregulares, nos termos do art. 202, § 6º, do Regimento Interno do TCU, condenando José Camilo Zito dos Santos Filho ao débito e à multa prevista no art. 57, da lei 8.443/1992, e os demais responsáveis, à multa prevista no art. 58, inciso I, da Lei 8.443/1992.
Por haver nos autos diversas citações às empresas Companhia Estadual de Águas e Esgotos - CEDAE, Central de Águas e Saneamento de Duque de Caxias - CASDUC, Light Serviços de Eletricidade S/A e Ampla Energia e Serviços S/A, entendemos pertinente encaminhar-lhes cópia do acórdão que vier a ser proferido.
De igual forma, considerando a imprestabilidade das obras e a previsão de aplicação de contrapartida municipal no valor de R$ 1.225.000,01, entendemos igualmente pertinente dar conhecimento do acórdão que vier a ser proferido ao Tribunal de Contas do Estado do Rio de Janeiro para a adoção das medidas que entender pertinentes.
PROPOSTA DE ENCAMINHAMENTO
	Diante do exposto, submetem-se os autos à consideração superior, propondo-se a adoção das seguintes medidas:
a) 	rejeitar as alegações de defesa apresentadas por José Camilo Zito dos Santos Filho (CPF XXX.548.287-XX) , Prefeito de Duque de Caxias/RJ na gestão 2009-2012;
b)	rejeitar as razões de justificativas apresentadas por Alexandre Aguiar Cardoso (CPF XXX.563.637-XX) e Washington Reis de Oliveira (CPF XXX.118.467-XX) , Prefeitos de Duque de Caxias/RJ, nas gestões de 2013-2016 e 2017-2024, respectivamente;
c)	com fundamento nos arts. 1º, inciso I, 16, inciso III, alíneas "b" e "c", da Lei 8.443/1992 c/c os arts. 19 e 23, inciso III, da mesma Lei, e com arts. 1º, inciso I; 209, incisos II e III; 210 e 214, inciso III, do Regimento Interno, julgar irregulares as contas de José Camilo Zito dos Santos Filho (CPF XXX.548.287-XX) , Prefeito de Duque de Caxias/RJ na gestão 2009-2012, e condená-lo ao pagamento das quantias a seguir especificadas, com a fixação do prazo de quinze dias, a contar da notificação, para comprovarem, perante o Tribunal (art. 214, inciso III, alínea "a", do Regimento Interno) , o recolhimento da dívida aos cofres da Fundação Nacional de Saúde, atualizada monetariamente e acrescida dos juros de mora, calculados a partir das datas discriminadas, até a data do recolhimento, na forma prevista na legislação em vigor.
	VALOR ORIGINAL (R$) 
	DATA DA OCORRÊNCIA

	2.200.000,00
	30/12/2008

	3.300.000,00
	11/3/2009

	3.300.000,00
	17/9/2009

	2.199.999,99
	20/10/2010

d)	com fundamento nos arts. 1º, inciso I, 16, inciso III, alínea "b", da Lei 8.443/1992 c/c os arts. 19, parágrafo único, e 23, inciso III, da mesma Lei, e com arts. 1º, inciso I; 209, inciso II; 210 e 214, inciso III, do Regimento Interno, julgar irregulares as contas de Alexandre Aguiar Cardoso (CPF XXX.563.637-XX) e de Washington Reis de Oliveira (CPF XXX.118.467-XX) , Prefeitos de Duque de Caxias/RJ, nas gestões de 2013-2016 e 2017-2024, respectivamente;
e)	aplicar individualmente a José Camilo Zito dos Santos Filho (CPF XXX.548.287-XX) a multa prevista no art. 57 da Lei 8.443/1992 c/c o art. 267 do Regimento Interno do TCU, fixando-lhe o prazo de quinze dias, a contar da notificação, para que comprove, perante o Tribunal (art. 214, III, alínea "a", do Regimento Interno do TCU) , o recolhimento da dívida aos cofres do Tesouro Nacional, atualizada monetariamente desde a data do acórdão que vier a ser proferido por este Tribunal até a data do efetivo recolhimento, se paga após o vencimento, na forma da legislação em vigor;
f)	aplicar individualmente a Alexandre Aguiar Cardoso (CPF XXX.563.637-XX) e Washington Reis de Oliveira (CPF XXX.118.467-XX) , a multa prevista no art. 58, I, da Lei 8.443/1992 c/c o art. 268, I, do Regimento Interno do TCU, fixando-lhes o prazo de quinze dias, a contar da notificação, para que comprovem, perante o Tribunal (art. 214, III, alínea "a", do Regimento Interno do TCU) , o recolhimento da dívida aos cofres do Tesouro Nacional, atualizada monetariamente desde a data do acórdão que vier a ser proferido por este Tribunal até a do efetivo recolhimento, se pagas após o vencimento, na forma da legislação em vigor;
g)	autorizar, desde logo, nos termos do art. 28, inciso II, da Lei 8.443/1992, a cobrança judicial da dívida, caso não atendidas as notificações;
h)	autorizar também, desde logo, se requerido, com fundamento no art. 26 da Lei 8.443, de 1992, c/c o art. 217, §§ 1º e 2º do Regimento Interno do TCU, o parcelamento da dívida em até 36 parcelas, incidindo, sobre cada parcela, corrigida monetariamente, os correspondentes acréscimos legais, fixando-lhe o prazo de quinze dias, a contar do recebimento da notificação, para comprovarem, perante o Tribunal, o recolhimento da primeira parcela, e de trinta dias, a contar da parcela anterior, para comprovarem os recolhimentos das demais parcelas, devendo incidir, sobre cada valor mensal, atualizado monetariamente, os juros de mora devidos, no caso do débito, na forma prevista na legislação em vigor, alertando os responsáveis de que a falta de comprovação do recolhimento de qualquer parcela importará o vencimento antecipado do saldo devedor, nos termos do art. 217 do Regimento Interno deste Tribunal;
i)	enviar cópia do Acórdão que vier a ser proferido à Fundação Nacional de Saúde, às empresas Companhia Estadual de Águas e Esgotos - CEDAE, Central de Águas e Saneamento de Duque de Caxias - CASDUC, Light Serviços de Eletricidade S/A e Ampla Energia e Serviços S/A, ao Tribunal de Contas do Estado do Rio de Janeiro e aos responsáveis, para ciência, bem como à Procuradoria da República no Estado do Rio de Janeiro, nos termos do § 3º do art. 16 da Lei 8.443/1992, c/c o § 7º do art. 209 do Regimento Interno do TCU, para adoção das medidas cabíveis;
g)	informar à Procuradoria da República no Estado do Rio de Janeiro, à Fundação Nacional de Saúde, às empresas Companhia Estadual de Águas e Esgotos - CEDAE, Central de Águas e Saneamento de Duque de Caxias - CASDUC, Light Serviços de Eletricidade S/A e Ampla Energia e Serviços S/A, ao Tribunal de Contas do Estado do Rio de Janeiro e aos responsáveis, que a presente deliberação, acompanhada do Relatório e do Voto que a fundamenta, está disponível para a consulta no endereço www.tcu.gov.br/acordaos, além de esclarecer que, caso requerido, o TCU poderá fornecer sem custos as correspondentes cópias, de forma impressa; e
h)	informar à Procuradoria da República no Estado do Rio de Janeiro que, nos termos do parágrafo único do art. 62 da Resolução TCU 259/2014, os procuradores e membros do Ministério Público credenciados nesta Corte podem acessar os presentes autos de forma eletrônica e automática, ressalvados apenas os casos de eventuais peças classificadas como sigilosas, as quais requerem solicitação formal."
9.	O Ministério Público junto ao TCU assim se manifestou:
"Neste TCU, após análises iniciais e diligências (peças 5, 32, 64, 67, 70, 84 e 113) , prevaleceu o entendimento de que o débito de R$ 10.999.999,99 deveria ser imputado ao Sr. José Camilo Zito dos Santos Filho (peça 120) , prefeito que atuou no período de execução das obras:
19.	Resta claro nos autos que a falta de utilidade do sistema executado se deve a providências que deixaram de ser adotadas ainda na fase de execução da obra, no sentido de viabilizar o fornecimento de água e luz e a interligação do empreendimento ao sistema gerido pela empresa prestadora de serviços de água e esgoto em Duque de Caxias/RJ, e de obter a licença de operação (peças 45, p. 112-122) . Tem-se, portanto, que o ex-prefeito José Camilo Zito dos Santos Filho não atuou com o devido zelo pela coisa pública ao realizar investimentos da ordem de R$ 12 milhões na execução do sistema de tratamento de esgoto sem se cercar das garantias de que, alfim, haveria todas as condições técnicas de sua entrada em operação, devendo responder pelo débito:
[...].
21.	Além do período de execução da obra (jul/2008 a set/2011; peça 46, p. 7-10 e 66) , o Sr. José Camilo Zito dos Santos Filho dispôs de 14 meses até o final do seu mandato para solucionar as pendências que impediam a operação do sistema, e não o fez. Os documentos referentes a comunicações junto às concessionárias de água e luz (Cedae e Light Serviços Eletricidade S/A; constantes à peça 46, p. 4-5) , datadas de 4/4/2012 e 29/8/2012, não socorrem o responsável, pois não constam de registro de recebimento pelos destinatários. Tampouco é possível levar em conta a existência de ofício anterior destinado à Cedae, supostamente emitido em 2011 (peça 46, p. 5) , pois o documento não foi juntado aos autos. (Grifei; peça 119, p. 4-5.) 
Então, o referido gestor foi chamado a apresentar alegações de defesa, em razão da falta de funcionalidade do sistema de esgotamento sanitário executado no bairro Chácara Petrópolis, com recursos do Convênio 1036/2007, e da consequente frustração dos objetivos pactuados no referido ajuste (peças 125 e 133) .
O responsável compareceu aos autos, conforme peças 129 a 131, reafirmando que a execução física da obra alcançou o percentual de 94,2% ao final de sua gestão e as contas foram devidamente prestadas, e sugerindo que caberia aos seus sucessores a responsabilidade de colocar o sistema em operação. Além disso, pleiteou o reconhecimento de:
a. nulidade do processo, por ausência de oportunidade de exercer o contraditório e a ampla defesa na fase interna da TCE;
b. ilegitimidade passiva, por não ter sido o gestor do contrato e não ter ordenado despesas, cuja execução teria sido delegada aos Secretários Municipais de Obra; e
c. prescrição das pretensões punitivas e ressarcitórias, considerando o prazo quinquenal, de acordo com entendimentos recentes do Supremo Tribunal Federal.
As preliminares suscitadas na defesa foram prontamente rebatidas pela SecexTCE com base na jurisprudência deste TCU (peça 135, p. 22-25) .
Especificamente em relação à prescrição, a unidade técnica desenvolveu análise à luz do que dispõe a Lei 9.873/99, levando em conta que o Supremo Tribunal Federal - STF, no Recurso Extraordinário - RE 636.886, fixou a tese, com repercussão geral reconhecida, de que "é prescritível a pretensão de ressarcimento ao erário fundada em decisão de Tribunal de Contas" (Tema 899) ; e que, por meio de decisões prolatadas pelas suas duas turmas, tem decidido de forma reiterada que se aplica o prazo prescricional de cinco anos às pretensões sancionatória e ressarcitória a cargo deste TCU. Em conclusão, registrou que não ocorreu a prescrição da pretensão sancionatória e ressarcitória segundo esse critério (peça 135, p. 18-21) .
Na sequência, ressaltou que o entendimento predominante nesta Corte é pela imprescritibilidade das ações de ressarcimento ao erário, conforme Acórdãos 341/2021 e 415/2021, ambos do Plenário; e 3047/2021 e 3050/2021, ambos da 2ª Câmara, dentre outros.
Quanto ao mérito, foi esclarecido que a irregularidade tratada nos autos diz respeito à ausência de funcionalidade e alcance social do sistema de esgotamento sanitário, e não a irregularidades referentes à execução física das obras ou à execução financeira do ajuste, mostrando-se equivocada a linha de argumentação do defendente:
92. Em que pesem seus argumentos, reforça-se, mais uma vez, que esta TCE não trata de irregularidade na execução física das obras e sim de sua não funcionalidade. Nesse sentido, não se apurou nos autos que seu sucessor, Alexandre Aguiar Cardoso, tenha paralisado as obras e que essa seria a causa do não alcance de funcionalidade.
[...].
94. Deve-se ressaltar que o responsável nada argumentou ou informou sobre que ações efetivas teria ele adotado, voltadas à obtenção de funcionalidade do sistema de esgotamento sanitário entre o final das obras, em dezembro/2011 (peça 46, p. 2) , e o término de seu mandato, em 31/12/2012. Limitou seus argumentos em questões preliminares e na busca pela responsabilização de seu sucessor, sem apresentar as medidas adotadas que afastariam sua conduta omissiva. (Peça 135, p. 25-26.) 
Assim, como os argumentos do Sr. José Camilo Zito dos Santos Filho não se mostraram suficientes para elidir as irregularidades apontadas ou afastar-lhe a responsabilidade nestes autos, a unidade técnica propôs o julgamento de suas contas pela irregularidade, sua condenação pelo débito de R$ 10.999.999,99 (valor histórico) , além da aplicação da multa prevista no art. 57 da Lei 8.443/92.
II
Em relação aos prefeitos sucessores, Sr. Alexandre Aguiar Cardoso (gestão 2013-2016) e Sr. Washington Reis de Oliveira (reeleito para o mandato 2017-2020) , que não geriram recursos do Convênio 1036/2007, foram validadas as audiências anteriormente realizadas (peças 102, 103, 104, 106, 108 e 109) .
Como esses gestores não lograram justificar suas atuações ineficientes no sentido de dar utilidade ao sistema executado ou, ainda, de confirmar as alegadas falhas na fase de concepção do projeto, a unidade técnica rejeitou as razões de justificativa apresentadas e propôs julgar suas contas irregulares, com aplicação da multa prevista no art. 58, I, da Lei 8.443/92 (peça 113) .
III
Em parecer anterior (peça 119) , registrei minha concordância com as audiências realizadas e com as respectivas análises das razões de justificativa constantes da instrução de peça 113.
Desta feita, em relação ao Sr. José Camilo Zito dos Santos Filho, mais uma vez corroboro o entendimento da unidade instrutora. De fato, o ex-prefeito não apresentou defesa capaz de se contrapor ao ponto central da irregularidade que motivou sua responsabilização pelo débito, qual seja empregar recursos da ordem R$ 12 milhões na construção de um sistema de tratamento de esgoto sem se cercar das garantias de que, ao final de sua execução física, haveria todas as condições técnicas para integrar a rede coletora municipal e entrar em operação.
Assim, por considerar adequadas as análises empreendidas pela SecexTCE, este representante do Ministério Público de Contas manifesta-se de acordo com a proposta de encaminhamento lançada à peça 135."
	É o relatório.

8.1. Jorge David Fernandes da Fonseca (143.927/OAB-RJ) e Andre Luis Mancano Marques (102.087/OAB-RJ), representando Alexandre Aguiar Cardoso; 
8.2. Francisco Alves Rangel Filho (25.999/OAB-RJ) e Wellington Monteiro Gomes (224.709/OAB-RJ), representando José Camilo Zito dos Santos Filho;
8.3. Fabrício de Oscar Rodrigues (Procurador Geral do Município de Duque de Caxias/RJ, mat. 39.073-9), representando Washington Reis de Oliveira.

Subprocurador-Geral Paulo Soares Bugarin.

CONVÊNIO. EXECUÇÃO PARCIAL DO OBJETO. SEM ALCANCE DE ETAPA ÚTIL. CONTAS IRREGULARES. DÉBITO. MULTA.

TOMADA DE CONTAS ESPECIAL (TCE)

Secretaria de Controle Externo de Tomada de Contas Especial (SecexTCE).

Cuidam os autos de tomada de contas especial instaurada em razão da execução parcial, sem alcance de etapa útil, do objeto do convênio 1036/2007, celebrado entre a Fundação Nacional de Saúde (Funasa) e o Município de Duque de Caxias/RJ.
2.	O convênio, no valor de R$ 12.225.000,00, dos quais R$ 10.999.999,99 repassados pela concedente, e R$ 1.225.000,01 a título de contrapartida, teve por objeto a execução de sistema de esgotamento sanitário no bairro Chácara Petrópolis do Município de Duque de Caxias/RJ (peça 1, p. 15 e 21) .
3.	Com vigência iniciada na data de sua assinatura, em 31/12/2007, a execução do ajuste perpassou a gestão de três diferentes prefeitos: sr. Washington Reis de Oliveira (2005-2008) e (2017-2020) , sr. José Camilo Zito dos Santos Filho (2009-2012) e sr. Alexandre Aguiar Cardoso (2013-2016) .
4.	Apesar de ter sido o signatário do convênio e do contrato de execução da obra, celebrado com a Delta Construções S.A. (peça 1, p. 26 e 83) , o sr. Washington Reis de Oliveira não geriu efetivamente os recursos, pois os repasses se deram entre 30/12/2008 a 20/10/2010, em quatro parcelas (peça 1, p. 147) . 
5.	O sr. José Camilo Zito dos Santos Filho, prefeito no período de 2008-2012, prestou contas do convênio sem colocar o sistema de tratamento de esgoto em funcionamento, não sendo alcançada a finalidade do convênio. Nessa prestação de contas, encaminhada foi constatada a execução de 94,2% do pactuado (peça 1, p. 137) .
6.	O sr. José Camilo Zito dos Santos Filho foi citado pelo total dos valores repassados em razão da "falta de funcionalidade do sistema de esgotamento sanitário executado no bairro Chácara Petrópolis com recursos do Convênio nº 1036/2007, e da consequente frustração dos objetivos pactuados no referido ajuste." (grifou-se) .
7.	Os srs. Washington Reis de Oliveira e Alexandre Aguiar Cardoso, na condição de prefeitos sucessores, foram ouvidos em audiência em razão da " não adoção de medidas tempestivas e suficientes para dar funcionalidade ao sistema de esgotamento sanitário construído com recursos financeiros federais, repassados pela Funasa através do Convênio 1036/2007 (Siafi 623118) , resultando na sua indisponibilidade para uso em benefício da população, frustrando assim o alcance social e interesse público pretendidos."  (peça 84)   (grifou-se) .
II
8.	O sr. José Camilo Zito dos Santos Filho, em essência, afirma, em sua defesa, que (peça 129) :
	a) houve falta de oportunidade de defesa na fase interna da TCE;
	b) ocorreu a prescrição quinquenal, e o longo transcurso de tempo impede a produção de elementos probatórios;
	c) cabe aos secretários municipais atuar como ordenadores de despesas, inclusive assinando e fiscalizando contratos;
	d) a obra estava 94,22% executada ao final de sua gestão;
	e) apresentou as devidas prestações de contas (parciais e final) ; e
	f) cabia a seu sucessor a responsabilidade por iniciar o funcionamento do sistema.
9.	O sr. Alexandre Aguiar Cardoso, em essência, afirma, em sua defesa, que (peças 17, 21, 31 e 108) :
	a)  a obra foi concluída durante o seu mandato, restando somente a ligação elétrica para o pleno funcionamento do sistema;
	b) houve erro na concepção do projeto do Sistema de Esgotamento Sanitário, uma vez que a região onde a Estação de Tratamento de Esgoto - ETE está localizada não possui abastecimento de água, suprimento necessário ao seu funcionamento
	c) a prefeitura municipal não está preparada para operar sistemas de esgotos sanitários; e
	d) o sistema estaria condenado ao insucesso, pois não teriam sido previstas/executadas as ligações domiciliares, e a Companhia Estadual de Águas e Esgotos do Rio de Janeiro (Cedae) não aceitaria operar um sistema sem que houvesse participado do seu planejamento e do seu projeto.
10.	O sr. Washington Reis de Oliveira, em essência, afirma, em sua defesa, que (peça 109) :
	a) o empreendimento não entrou em funcionamento em menor tempo por culpa exclusiva de terceiros, no caso os gestores que o antecederam; e
	b) está adotando todas as medidas necessárias para dar funcionalidade ao empreendimento e disponibilizá-lo em proveito da população.
11.	Tanto a unidade técnica quanto o Ministério Público junto ao TCU entendem que o débito deve ser exclusivamente imputado ao sr. José Camilo Zito dos Santos Filho. Em relação aos prefeitos sucessores, também há concordância de que esses gestores devem sofrer a sanção prevista no art. 58, inciso I, da Lei 8.443/1992.
III
12.	Em relação ao argumento acerca da ocorrência dos prazos prescricionais ou decadenciais, insta analisar a questão sob dois aspectos: pretensão punitiva e ações de ressarcimento.
13.	Quanto ao primeiro, mediante o Acórdão 1441/2016-TCU-Plenário, proferido em incidente de uniformização de jurisprudência, restou assente que a prescrição punitiva do TCU subordina-se ao prazo geral de prescrição disposto no Código Civil: dez anos. Essa prescrição é contada a partir da data da ocorrência da irregularidade e é interrompida pelo ato que ordenar a citação, a audiência ou a oitiva da parte. Ou seja, como a prestação de contas foi encaminhada em 31/10/2012, e a última oitiva foi autorizada em 20/4/2021 (peça 120) , não há que se falar na ocorrência de tal espécie de prescrição.
14.	Em relação ao ressarcimento, a jurisprudência da Corte de Contas, fundamentada no art. 37, § 5º, da Constituição Federal, consolidada na Súmula 282 do TCU, aduz, até o presente momento, que as ações de ressarcimento movidas pelo Estado contra os agentes causadores de danos ao Erário são imprescritíveis.
15.	Mesmo que se entenda de forma diversa, caberia analisar a prescrição ressarcitória sob dois aspectos.
16.	O primeiro seria considerando os parâmetros do Código Civil, pelo quais, conforme já exposto, não teria ocorrido a prescrição.
17.	O segundo seria de acordo com a Lei 9.873/1999, a qual assim estabelece a respeito:
"Art. 1º Prescreve em cinco anos a ação punitiva da Administração Pública Federal, direta e indireta, no exercício do poder de polícia, objetivando apurar infração à legislação em vigor, contados da data da prática do ato ou, no caso de infração permanente ou continuada, do dia em que tiver cessado.
§ 1º Incide a prescrição no procedimento administrativo paralisado por mais de três anos, pendente de julgamento ou despacho, cujos autos serão arquivados de ofício ou mediante requerimento da parte interessada, sem prejuízo da apuração da responsabilidade funcional decorrente da paralisação, se for o caso.
Art. 2º Interrompe-se a prescrição da ação punitiva: 
I - pela notificação ou citação do indiciado ou acusado, inclusive por meio de edital;
II - por qualquer ato inequívoco, que importe apuração do fato;
III - pela decisão condenatória recorrível.
IV - por qualquer ato inequívoco que importe em manifestação expressa de tentativa de solução conciliatória no âmbito interno da administração pública federal."  (grifou-se) 
18.	No caso em tela, os pagamentos inquinados ocorreram nos exercícios de 2008 a 2010, e a prestação de contas final foi encaminhada em 31/10/2012 (peça 1, p. 122) ,
19.	Em 29/7/2013, foi determinada a instauração de tomada de contas especial em razão da falta de funcionamento do sistema (peça 1, p. 136-138) , hipótese prevista no inciso II do art. 2º da Lei 9.873/1999.
20.	Em 31/5/2016, foi elaborado o relatório final de tomada de conta especial pelo Fundo Nacional de Saúde (peça 2, p. 152) , hipótese prevista no inciso II do art. 2º da Lei 9.873/1999.
21.	Em 13/9/2016, foi emitido o certificado de auditoria pelo órgão de controle interno (peça 2, p. 204) , hipótese prevista no inciso II do art. 2º da Lei 9.873/1999.
22.	Em 12/11/2018 (peça 70, p. 3) , foi proferido despacho determinando a realização de diligências para o saneamento do feito, hipótese prevista no inciso II do art. 2º da Lei 9.873/1999.
23.	Em 27/5/2021, ocorreu a última notificação dos responsáveis para se manifestarem nos presentes autos no âmbito do TCU (peças 125 e 133) , hipótese prevista no inciso I do art. 2º da Lei 9.873/1999.
24.	A partir desse histórico processual, verifico que, entre as datas dos atos inequívocos de apuração efetivados por parte da administração pública e por esta Corte de Contas, não se ultrapassa o prazo de cinco anos. Tampouco o processo ficou paralisado por mais de três anos, pendente de julgamento ou despacho.
25.	Assim, não vislumbro a incidência de efeitos prescricionais sobre os fatos aqui tratados.
IV
26.	Acerca do alegado transcurso de significativo espaço de tempo entre os fatos e a citação efetuada por esta Corte, observo que a Instrução Normativa TCU 71/2012 dispõe que:
"Art. 6º Salvo determinação em contrário do Tribunal de Contas da União, fica dispensada a instauração da tomada de contas especial, nas seguintes hipóteses:
 (...) 
II - houver transcorrido prazo superior a dez anos entre a data provável de ocorrência do dano e a primeira notificação dos responsáveis pela autoridade administrativa competente;"  (grifou-se) .
27.	Ou seja, em regra, somente uma inércia estatal por transcurso de prazo superior a dez anos poderia acarretar uma presunção de prejuízo ao contraditório e à ampla defesa. 
28.	Entretanto, como visto anteriormente, esse não é o caso dos presentes autos.
29.	Outrossim, a ausência de contraditório e ampla defesa na fase interna da tomada de contas especial não viola o devido processo legal, sendo este respeitado quando, na fase externa, há oportunidade de defesa após a citação válida dos responsáveis (por exemplo, Acórdãos do Plenário 2875/2014 e 9.116/2021 da Primeira Câmara) .
30.	Quanto à busca de isenção de responsabilidade em razão de os atos de gestão terem sido praticados por subordinados do responsável, destaco que a delegação de competência não afasta a responsabilidade dos delegantes, já que esta não implica delegação de responsabilidade, competindo ao gestor delegante a fiscalização dos atos de seus subordinados (por exemplo, Acórdãos do Plenário 2.457/2017 e da Primeira Câmara 8.671/2021) .
V
31.	Em relação ao mérito, observo que os recursos foram repassados no período de 30/12/2008 a 20/10/2010, e a gestão do sr. José Camilo Zito dos Santos Filho perdurou durante o período de 2008-2012.
32.	Houve tempo suficiente para que o sistema de esgotamento sanitário entrasse em funcionamento. A mera alegação de que a concessionária de energia elétrica não energizou a instalação não afasta a responsabilidade do gestor.
33.	Um responsável minimamente diligente teria providenciado a instalação de energia elétrica antes de dispender vultuosos recursos da ordem de R$ 11 milhões. Pertinentes, pois, as seguintes anotações da unidade técnica:
	"as obras do sistema de esgotamento sanitário haviam sido concluídas em dezembro/2011 (peça 46, p. 2) , restando ao responsável mais de um ano até o fim de seu mandato para a adoção de providências efetivas para que o sistema entrasse em funcionamento. Ressaltou ainda o Parquet que a falta de utilidade da ETE se deu justamente em razão de medidas que deixaram de ser adotadas ainda na fase de execução da obra, no sentido de viabilizar o fornecimento de água e luz, a interligação do empreendimento ao sistema gerido pela empresa prestadora de serviços de água e esgoto em Duque de Caxias/RJ e de obter a licença de operação (peça 45, p. 112-122) .
Na condição de autoridade máxima no âmbito municipal, o responsável não atuou com o devido zelo e empenho para fazer funcionar o sistema de esgotamento sanitário, equipamento construído com investimentos federais da ordem de R$ 11 milhões."  (grifou-se) .
34.	Na verdade, é prática bastante comum que um agente político envide os maiores esforços para inaugurar determinada obra ainda durante a vigência de seu mandato. Em não assim ocorrendo, ganha força o argumento do prefeito sucessor de que o empreendimento era inviável tecnicamente. 
35.	Causa estranheza que a Companhia Estadual de Águas e Esgotos do Rio de Janeiro - Cedae, a qual operava o sistema de saneamento do município, em nenhum momento tenha sido chamada a participar da elaboração do sistema a qual caberia a ela posteriormente operar.
36.	Indagada a respeito do tema, a Cedae assim se manifestou:
	"b) a Cedae está operando o sistema e, em caso negativo, por quais razões? 
R: a CEDAE informa que não opera o mesmo e não vislumbra como o mesmo possa ser operado, principalmente pelo motivo da dificuldade do abastecimento de água na localidade, enquanto não for regularizado o mesmo.
c) há alguma restrição para que a Cedae passe a operar o sistema?
R: Para que a Companhia possa operar o sistema, em atenção à indagação do "item c", faz-se necessária uma análise técnica completa, entendendo-se, contudo, que há dificuldade de abastecimento de água na localidade.
d) quando a municipalidade instou a Cedae a operar o sistema e, em caso negativo, por quais razões?
R: Em atenção à indagação acerca de ter a municipalidade instado a Companhia a operar o sistema (item d) , tem-se não ter havido até a presente data nenhuma provocação para tanto pelo Município de Duque de Caxias, acreditando a Companhia que uma das razões para tanto é exatamente a dificuldade de abastecimento de água na localidade."  (grifou-se) 
35.	Ou seja, a companhia de saneamento aponta que dificuldades no fornecimento de água impediriam a operacionalização do sistema.
36.	Esse problema estrutural, aparentemente, explica o porquê, desde 2011, quando as obras foram concluídas, até o presente momento, as instalações não tenham entrado em operação.
37.	Assim, por ter providenciado a execução de obra que sabia ou deveria saber que era inviável tecnicamente, o sr. José Camilo Zito dos Santos Filho deve responder pelos valores impugnados.
38.	Acolho, pois, as seguintes ponderações do Ministério Público junto ao TCU:
	"o ex-prefeito não apresentou defesa capaz de se contrapor ao ponto central da irregularidade que motivou sua responsabilização pelo débito, qual seja empregar recursos da ordem R$ 12 milhões na construção de um sistema de tratamento de esgoto sem se cercar das garantias de que, ao final de sua execução física, haveria todas as condições técnicas para integrar a rede coletora municipal e entrar em operação."  (grifou-se) .
VI
39.	Passo a tratar da conduta dos prefeitos sucessores.
40.	O sr. Alexandre Cardoso afirma que deu continuidade à obra (reforma e reposição de equipamentos furtados) , porém não há nos autos elemento indicativo de que tenha empreendido esforços para a dotar a o sistema de tratamento de esgoto (ETE) do necessário suprimento de água para seu funcionamento. 
41.	Há, ademais, uma incoerência lógica na linha de defesa do responsável. Por um lado, afirma que aplicou R$ 87.192,47 de recursos municipais para "cobrir a última medição da obra de reforma da estação de tratamento de esgoto" (peça 17, p. 9) . Por outro lado, ele afirma que o empreendimento era inviável tecnicamente.
42.	Veja-se, pois, considerando que os autos permitem a conclusão de que o sistema de saneamento não tinha condições de operar, que o responsável agravou o desperdício de recursos públicos ao aplicá-los em uma ação inviável tecnicamente.
43.	Como se tratou de recursos municipais, cabe dar ciência do fato ao órgão regional de controle externo.
VI.1
44.	O sr. Washington Reis de Oliveira afirma que conduziu ações referentes à nova reforma da estação de tratamento de esgotos.
45.	Também em relação a esse gestor, não há qualquer evidência acerca das providências objetivando dotar a ETE de abastecimento de água.
46.	Ou seja, durante todo o seu mandato, além de não ter sido enfrentado o principal problema para a operacionalização do sistema, foram gastos mais recursos públicos em uma solução ineficaz. Também nesse caso, cabe dar ciência do fato ao órgão regional de controle externo.
VII
47.	Em face da ausência de elementos capazes de demonstrar nos autos a boa e regular aplicação dos recursos em questão e de permitir a conclusão pela boa-fé, alinho-me ao encaminhamento sugerido pela unidade técnica e endossado pelo Parquet especializado, no sentido de julgar irregulares as contas dos responsáveis.
48.	A meu ver, a atitude do gestor de aplicar recursos públicos sem o adequado planejamento para que eles tenham uma finalidade útil configura um grave desprezo com a coisa pública que justifica a condenação em débito do sr. José Camilo Zito dos Santos Filho e a aplicação de sanção. 
49.	Considerando a gravidade da conduta, o dano verificado e a ausência de circunstâncias agravantes ou atenuantes (art. 22, § 2º, da Lei de Introdução às Normas do Direito Brasileiro) , entendo aplicável ao sr. José Camilo Zito dos Santos Filho a multa prevista no art. 57 da Lei 8.443/1992 no valor de 50% do valor do débito atualizado, no total de R$ 10.500.000,00.
50.	Em relação aos srs. Alexandre Cardoso e Washington Reis de Oliveira, ficou evidenciado que, durante todo o período de seus respectivos mandatos, não foram adotadas ações minimamente eficazes no sentido de dar um destino útil ao investimento de quase R$ 11 milhões de reais.
51.	Trata-se, a meu sentir, de condutas omissivas eivadas de erro grosseiro que justificam a responsabilização pessoal do agente, nos termos do art. 28 da Lei de Introdução às Normas do Direito Brasileiro - Lindb ("O agente público responderá pessoalmente por suas decisões ou opiniões técnicas em caso de dolo ou erro grosseiro") .
52.	Considerando a gravidade das condutas, a aplicação de recursos públicos adicionais em um empreendimento sem viabilidade técnica e a ausência de outras circunstâncias agravantes ou atenuantes (art. 22, § 2º, da Lindb) , entendo aplicável, individualmente, a multa prevista no art. 58, inciso I, da Lei 8.443/1992, no valor de R$ 40.000,00.
VIII
Diante do exposto, acolho o parecer da unidade técnica e a manifestação do Ministério Público junto ao TCU, os quais incorporo como razões de decidir, e voto por que o Tribunal adote o acórdão que ora submeto à deliberação deste Colegiado.
TCU, Sala das Sessões, em 30 de novembro de 2021.
BENJAMIN ZYMLER 
Relator